ACORDAO-COMPLETO-2555965

ACÓRDÃO 3193/2023 ATA 12/2023 - SEGUNDA CÂMARA

VISTOS, relatados e discutidos estes autos da Tomada de Contas Especial instaurada em cumprimento ao Acórdão 1414/2017-TCU-Plenário (relator Ministro-Substituto André de Carvalho) , prolatado nos autos do TC-Processo 010.448/2017-9.
ACORDAM os Ministros do Tribunal de Contas da União, reunidos em Sessão da Segunda Câmara, ante as razões expostas pelo Relator, em: 
9.1. com fundamento nos arts. 1º, inciso I, 16, inciso II, 18 e 23, inciso II, da Lei 8.443/1992, julgar regulares com ressalva as contas dos Srs. André Luiz Martins Vieira, Antônio Carlos da Silva, Vicente de Paula Armond de Melo, bem como das Sras. Eliane Cristina Fagundes, Luma Stefane Matos de Araújo e Rosana Bianco Vasconcelos, expedindo-se-lhes quitação;
9.2. com fulcro no art. 9º da Resolução/TCU 315/2020, dar ciência ao Serviço Social da Indústria - Departamento Regional do Amazonas que a não realização de diligência junto à Criart Serviços de Terceirização de Mão de Obra Ltda. para que esclarecesse os termos de sua proposta afrontou aos subitens 7.8, 11.8 e 11.16 do Edital de Concorrência 04/2016;
9.3. enviar cópia deste Acórdão aos responsáveis e ao Sesi/AM; e
9.4. encerrar o presente processo, com base no art. 169, inciso V, do Regimento Interno/TCU.

Tomada de Contas Especial instaurada em cumprimento ao Acórdão 1.414/2017  Plenário (Relator Ministro-Substituto André de Carvalho), prolatado nos autos do TC-010.448/2017-9.

Segunda Câmara

Serviço Social da Indústria - Departamento Regional do Amazonas (Sesi/AM).

3. Responsáveis: André Luiz Martins Vieira (XXX.819.162-XX), Antônio Carlos da Silva (XXX.008.322-XX), Eliane Cristina Fagundes (XXX.357.478-XX), Luma Stefane Matos de Araújo (XXX.786.602-XX), Rosana Bianco de Vasconcelos (XXX.681.822-XX) e Vicente de Paula Armond de Melo (XXX.872.812-XX).

13.1. Ministros presentes: Augusto Nardes (na Presidência) e Aroldo Cedraz.
13.2. Ministro-Substituto convocado: Marcos Bemquerer Costa (Relator).

MARCOS BEMQUERER

Trata-se da Tomada de Contas Especial instaurada em cumprimento ao Acórdão 1414/2017-TCU-Plenário (relator Ministro-Substituto André de Carvalho) , que conheceu da Representação constante do TC-Processo 010.448/2017-9 e determinou sua conversão em TCE, a fim de promover a citação dos responsáveis que seriam identificados nestes autos.
2.	O fundamento desta TCE é a ocorrência de possíveis irregularidades no Serviço Social da Indústria - Departamento Regional do Amazonas - Sesi/AM, no âmbito da Concorrência 4/2016, que teve por objeto a contratação de empresa para prestação de serviços de conservação, limpeza e manutenção predial no Clube do Trabalhador, no valor de R$ 4.775.927,16. 
3.	Transcrevo, a seguir, com os devidos ajustes de forma, parte da instrução por meio da qual a então Secretaria de Controle Externo de Tomada de Contas Especial - Secex/TCE, atual Unidade de Auditoria Especializada em Tomada de Contas Especial - AudTCE, examinou o mérito destes autos (peça 217) : 
"HISTÓRICO
2.	Conforme Acórdão 1414/2017-TCU-Plenário (peça 4) , exarado em sessão de 5/7/2017, este Tribunal assim deliberou:
'9.1. conhecer da presente representação, com fulcro no art. 237, inciso VII, do Regimento Interno do TCU, para, no mérito, considerá-la procedente; 
9.2. determinar que, por força do art. 71, IX, da Constituição de 1988, do art. 45 da Lei nº 8.443, de 1992, e do art. 251 do RITCU, o Serviço Social da Indústria - Departamento Regional do Amazonas adote, no prazo de até 90 (noventa) dias, contados da ciência desta deliberação, as providências necessárias para a anulação da Concorrência nº 4/2016, com todos os atos dela decorrentes, aí incluído o contrato celebrado com a Comdasp Consultoria Empresarial Ltda., tendo em vista a ofensa aos princípios da indisponibilidade do interesse público, da competitividade na licitação, da economicidade, da razoabilidade e da busca pela proposta mais vantajosa para a administração, sem prejuízo de que, dentro desse mesmo prazo, o Serviço Social da Indústria - Departamento Regional do Amazonas promova a conclusão de nova licitação destinada à contratação dos correspondentes serviços, devendo informar o TCU sobre o resultado de todas essas medidas ainda dentro do referido prazo; 
 (...) 
9.4. determinar a conversão da presente representação em processo de tomada de contas especial (TCE) , nos termos do art. 47 da Lei nº 8.443, de 1992, com o intuito de promover a reparação do erário em função dos danos já perpetrados pela contratação da Comdasp Consultoria Empresarial Ltda., a partir da Concorrência nº 4/2016, com valores acima da melhor proposta indevidamente desclassificada no certame, ficando autorizada, desde já, a citação de todos os responsáveis pela prática da aludida irregularidade;'
3.	O Acórdão 1414/2017-TCU-Plenário foi guerreado por meio de:
3.1	Embargos de Declaração opostos pela Comdasp, o qual, no mérito, foi rejeitado, conforme Acórdão 1974/2017-TCU-Plenário, prolatado em sessão de 6/9/2017;
3.2	Pedidos de Reexame interpostos pelo Sesi/AM e pela Comdasp, os quais, no mérito, foram negados os provimentos, conforme Acórdão 1635/2018-TCU-Plenário, prolatado em sessão de 18/7/2018;
3.3	Embargos de Declaração interpostos pelo Sesi/AM, o qual, no mérito, foi rejeitado, conforme Acórdão 2141/2018-TCU-Plenário, prolatado em sessão de 12/9/2018.
4.	Finalmente, após a comunicação pelo Sesi/AM da rescisão do contrato com a Comdasp em 30/11/2018, este Tribunal deliberou naqueles autos, por meio do Acórdão 1456/2019-TCU-Plenário, de 26/6/2019:
'1.7. Determinar que a Selog adote as seguintes medidas:  
1.7.1. informe o Serviço Social da Indústria - Departamento Regional do Amazonas (Sesi/AM) sobre a subsistência das seguintes inconsistências: 
1.7.1.1. a adoção do pregão presencial em detrimento do pregão eletrônico, sem a devida e adequada justificativa, pode caracterizar ato de gestão antieconômico, pois a forma eletrônica privilegiaria, com a maior transparência e competitividade, a busca da melhor proposta em prol da administração pública (v. g.: Acórdão 1059/2019-TCU-Plenário, sob a relatoria do Ministro Raimundo Carreiro; Acórdão 2276/2019-TCU-Primeira Câmara, sob a relatoria do Ministro-Substituto Augusto Sherman; Acórdão 1584/2016-TCU-Plenário, sob a relatoria do Ministro Walton Alencar Rodrigues) ;  
1.7.1.2. a existência de cláusula em instrumento convocatório com a previsão sobre a disponibilidade do emprego pelos participantes do pregão de recurso administrativo contra o resultado da decisão de habilitação ou da declaração de licitante vencedor, a exemplo do item 9.1, com os seus subitens, no Edital do Pregão n. 1/2019, não atenderia à determinação dirigida à essa entidade pelo item 9.3 do Acórdão 1414/2017-TCU-Plenário, mostrando-se necessário que, antes da adoção de eventual ato de desclassificação sumária de licitante sob o argumento de inexequibilidade da sua proposta, as equipes de pregão do Sesi-AM passem a observar o procedimento de conceder ao referido licitante a oportunidade para comprovar a exequibilidade da proposta apresentada, em sintonia com a Súmula n.º 262 do TCU;   
1.7.2. envie a cópia do presente Acórdão, acompanhado do parecer da unidade técnica, ao representante, para ciência, e ao Serviço Social da Indústria - Departamento Regional do Amazonas, para ciência e atenção aos itens 1.7.1.1 e 1.7.1.2 deste Acórdão; e   
1.7.3. arquive o presente processo, se não mais subsistirem medidas pendentes.'
5.	Registre-se, por oportuno, que a prestação de contas do Sesi/AM, referente ao exercício de 2017 (TC Processo 034.320/2018-0) , foi sobrestada por meio do Acórdão 6774/2019-TCU-Segunda Câmara, prolatado em 30/7/2019, em decorrência desta TCE, nos seguintes termos:
'1.7. Determinar o retorno do presente processo à unidade técnica para o cumprimento do suscitado sobrestamento do feito até a superveniente decisão definitiva no âmbito do TC-Processo 040.651/2018-5 (tomada de contas especial) ou até o transcurso do referido prazo de 180 (cento e oitenta) dias.'
6.	Na instrução inicial (peça 5) , verificou-se a ausência de elementos para quantificação precisa do débito. Dessa forma, tornou-se necessária a realização de diligência ao Sesi/AM (...) .
 (...) 
8.	Na instrução precedente (peça 128) , analisando-se os documentos nos autos, concluiu-se pela necessidade de realização de citações para as irregularidades abaixo:
8.1	Irregularidade: superfaturamento decorrente de sobrepreço, resultado da seleção e contratação da Comdasp Consultoria Empresarial Ltda., a partir da Concorrência 4/2016, com valores acima da melhor proposta indevidamente desclassificada no certame (item 31) .
 (...) 
8.1.3	Débito:
	Data de ocorrência
	Valor histórico (R$) 

	1º/6/2017
	161.470,52

	3/7/2017
	161.470,52

	1/8/2017
	161.470,52

	1/9/2017
	161.470,52

	2/10/2017
	161.470,52

	1º/11/2017
	161.470,52

	4/12/2017
	161.470,52

	2/1/2018
	161.470,52

	1º/2/2018
	161.470,52

	1º/3/2018
	161.470,52

	2/4/2018
	161.470,52

	2/5/2018
	161.470,52

	1º/6/2018
	161.470,52

	2/7/2018
	161.470,52

	1º/8/2018
	161.470,52

	3/9/2018
	161.470,52

	10/8/2018
	24.139,81

	17/8/2018
	24.139,81

	1º/10/2018
	161.470,52

	1º/11/2018
	161.470,52

	3/12/2018
	161.470,52

	10/12/2018
	94.363,10

 (...) 
Responsáveis:
8.1.5	André Luiz Martins Vieira, na condição de presidente da [Comissão Permanente de Licitaçao] - CPL;
8.1.6	Eliane Cristina Fagundes, na condição de membro da CPL;
8.1.7	Luma Stefane Matos de Araújo, na condição de membro da CPL;
8.1.8	Vicente de Paula Armond de Melo, na condição de assessor da Diretoria Regional e parecerista em recurso contra julgamento da CPL;
8.1.9	Antônio Carlos da Silva, na condição de Diretor Regional do Sesi/AM;
8.1.10	Rosana Bianco Vasconcelos, na condição de Superintendente Regional do Sesi/AM.
 (...) 
Em cumprimento ao pronunciamento do titular desta unidade técnica (peça 130) , foram efetuadas as citações dos responsáveis, nos moldes adiante
André Luiz Martins Vieira - promovida a citação do responsável, conforme delineado adiante:
	Comunicação: Ofício 65.979/2020-TCU/Seproc (peça 138) 
Data da Expedição: 7/1/2021
Data da Ciência: 22/1/2021 (peça 175) 
Nome do recebedor: Jeilson Arruda
Observação: Ofício enviado para o endereço do responsável, conforme pesquisa de endereço no sistema da Receita Federal (peça 131) .
Fim do prazo para a defesa: 4/5/2021, após concessão de prazo (peça 204) .
Alegações de defesa: apresentadas em 21/2/2021 (peças 191-202) e em 22/4/2021 (peças 205-215) 
	
b) Eliane Cristina Fagundes - promovida a citação da responsável, conforme delineado adiante:
	Comunicação: Ofício 65.982/2020-TCU/Seproc (peça 139) 
Data da Expedição: 7/1/2021
Data da Ciência: 13/1/2021 (peça 158) 
Nome do recebedor: Eliane Cristina
Observação: Ofício enviado para o endereço da responsável, conforme pesquisa de endereço no sistema da Receita Federal (peça 132) .
Fim do prazo para a defesa: 27/4/2021, após concessão de prazo (peça 204) .
Alegações de defesa: apresentadas em 22/4/2021 (peças 205-215) 
	
c) Antônio Carlos da Silva - promovida a citação do responsável, conforme delineado adiante:
	Comunicação: Ofício 65.983/2020-TCU/Seproc (peça 140) 
Data da Expedição: 7/1/2021
Data da Ciência: 22/1/2021 (peça 174) 
Nome do recebedor: Filipe V.
Observação: Ofício enviado para o endereço do responsável, conforme pesquisa de endereço no sistema da Receita Federal (peça 133) 
Fim do prazo para a defesa: 4/5/2021, após concessão de prazo (peça 204) .
Alegações de defesa: apresentadas em 21/2/2021 (peças 191-202) e em 22/4/2021 (peças 205-215) 
	
	d) Luma Stefane Matos de Araújo - promovida a citação da responsável, conforme delineado adiante:
	Comunicação: Ofício 65.987/2020-TCU/Seproc (peça 141) 
Data da Expedição: 7/1/2021
Data da Ciência: 14/1/2021 (peça 160) 
Nome do recebedor: Luma Araújo
Observação: Ofício enviado para o endereço da responsável, conforme pesquisa de endereço no sistema da Receita Federal (peça 134) 
Fim do prazo para a defesa: 28/4/2021, após concessão de prazo (peça 204) 
Alegações de defesa: apresentadas em 22/4/2021 (peças 205-215) 
	
	e) Rosana Bianco de Vasconcelos - promovida a citação da responsável, conforme delineado adiante:
	Comunicação: Ofício 65.989/2020-TCU/Seproc (peça 142) 
Data da Expedição: 7/1/2021
Data da Ciência: 14/1/2021 (peça 159) 
Nome do recebedor: Isaías Silva
Observação: Ofício enviado para o endereço da responsável, conforme pesquisa de endereço no sistema da Receita Federal (peça 135) 
Fim do prazo para a defesa: 28/4/2021, após concessão de prazo (peça 204) 
Alegações de defesa: apresentadas em 22/4/2021 (peças 205-215) 
	
	f) Vicente de Paulo Armond de Melo - promovida a citação do responsável, conforme delineado adiante:
	Comunicação: Ofício 65.995/2020-TCU/Seproc (peça 137) 
Data da Expedição: 7/1/2021
Data da Ciência: 11/1/2021 (peça 168) 
Nome do recebedor: Felipe Oliveira
Observação: Ofício enviado para o endereço do responsável, conforme pesquisa de endereço no sistema da Receita Federal (peça 136) 
Fim do prazo para a defesa: 25/4/2021, após concessão de prazo (peça 204) .
Alegações de defesa: apresentadas em 22/4/2021 (peças 205-215) 
	
10.	Portanto, todos os responsáveis encaminharam suas alegações de defesa, sendo que André Luiz Martins Vieira e Antônio Carlos da Silva apresentaram a primeira defesa em conjunto em 21/2/2021 (peças 191-205) , depois todos os responsáveis apresentaram defesa em conjunto em 22/4/2021 (peças 205-215) .
11.	Conforme Despacho de Conclusão das Comunicações Processuais (peça 216) , as providências inerentes às citações foram concluídas.
ANÁLISE DOS PRESSUPOSTOS DE PROCEDIBILIDADE DA IN/TCU 71/2012
Apreciação do Prejuízo ao Contraditório e Ampla Defesa
12.	Verifica-se que não houve o transcurso de mais de dez anos desde o fato gerador sem que tenha havido a notificação dos responsáveis pela autoridade administrativa federal competente (art. 6º, inciso II, c/c art. 19 da IN/TCU 71/2012, modificada pela IN/TCU 76/2016) , uma vez que o julgamento da licitação ocorreu em 22/3/2017 e a contratação irregular ocorreu em 2/5/2017, e os responsáveis foram notificados sobre as irregularidades por este Tribunal nos autos da Representação TC Processo 010.448/2017-9, conforme abaixo:
12.1 Sesi-AM, foi notificado sobre as irregularidades em 11/5/2017 (peças 16 e 21 do TC Processo 010.448/2017-9) ;
12.2 Comdasp Consultoria Empresarial Ltda, foi notificada sobre as irregularidades em 12/5/2017 (peças 17 e 20 do TC Processo 010.448/2017-9) ;
12.3 os responsáveis Antônio Carlos da Silva, Rosana Bianco Vasconcelos, André Luiz Martins Vieira, Eliane Cristina Fagundes, Luma Stefane Matos de Araújo, Jane Maria Costa Ferreira e Vicente de Paulo A. de Melo foram citados por este Tribunal em janeiro de 2021.
Valor de Constituição da TCE 	
13.	Verifica-se, ainda, que o valor do débito apurado (sem juros) é superior ao limite mínimo de R$ 100.000,00, na forma estabelecida nos arts. 6º, inciso I, e 19 da IN/TCU 71/2012, modificada pela IN/TCU 76/2016. 
OUTROS DÉBITOS NOS SISTEMAS DO TCU COM OS MESMOS RESPONSÁVEIS
14.	Informa-se que não foi encontrado débito imputável aos responsáveis em outros processos em tramitação no Tribunal.
15.	A tomada de contas especial está, assim, devidamente constituída e em condição de ser instruída.
 (...) 
EXAME TÉCNICO
17.	O edital da Concorrência 004/2016 e respectivos anexos, de 8/11/2016 (peças 29-30 e peça 31, p. 1-17) , subscrito por Ricardo César Aleixo Maquiné, então presidente da comissão permanente de licitação do Sistema FIEAM, definiu o objeto como sendo a contratação, pelo menor preço global, de empresa especializada na prestação de serviços de conservação, limpeza e manutenção predial nas dependências do Clube do Trabalhador do Amazonas - CTAM, estimando-se os quantitativos das seguintes categorias profissionais, conforme Termo de Referência (Anexo I) :
	Item
	Profissional
	Quantidades

	1
	Agente de Limpeza
	43

	2
	Jardineiro/Roçador/Podador
	2

	3
	Agente de Piscina
	3

	4
	Jardineiro/Paisagista
	2

	5
	Artífice de Serviços Gerais
	2

	6
	Bombeiro Hidráulico
	1

	7
	Pedreiro
	1

	8
	Pintor
	1

	9
	Eletricista de Alta Tensão
	2

	10
	Encarregado de Agente de Limpeza
	3

	Total
	60

17.1	Não consta do Edital o valor orçado de referência da Administração.
17.2	Não constam os dados das áreas internas e externas no Edital, mas a defesa apresentada pelos responsáveis informa que 'a estrutura do Clube do Trabalhador, composta por 75 hectares de área, sendo 168.917 m² de área construída e aberta ao público todos os dias da semana, incluindo sábados, domingo e feriados'. E que oferece aos seus usuários a seguinte estrutura:
a) Parque Aquático composto por piscina olímpica, recreativa, tanque de salto, visores para captura de imagem dos atletas e arquibancada coberta para 3.000 pessoas; 
b) Dois Ginásios Poliesportivos com capacidade de 3.000 espectadores cada um, placar eletrônico e vestiários;
c) Estádio de Futebol 'Roberto Simonsen' com capacidade de até 8.000 pessoas na arquibancada, dotado de grama esmeralda, cabine para imprensa, placar eletrônico, pavilhão de bandeiras, banco de reserva, vestiários e banheiros;
d) Duas Quadras de Grama Sintética; 
e) Duas Quadras de Tênis;
f) Quadras de Vôlei de Areia;
g) Auditório com capacidade para 80 lugares;
h) Academia de Ginástica e Musculação;
i) Pista de Caminhada;
j) Restaurante;
k) Salão de Eventos; e
l) Chapéu de Palha.
17.3	Retiraram cópias do edital treze empresas interessadas, conforme comprovantes de pagamento (peça 31, p. 19-30 e peça 32, p. 1-8) .
18. Quanto ao edital, merecem relevo:
a) o pedido de esclarecimentos da Criart Serviços, de 23/11/2016 (peça 33, p. 1-11) , questionando a exigência da certidão de registro de comprovação de aptidão devidamente registrado no Conselho Regional de Administração - CRA (subitem 10.1 do edital) ;
b) a impugnação ao edital apresentada pela Jacks Serviços e Representações Ltda., de 23/11/2016 (peça 33, p. 12-16, peças 34 e 35, peça 36, p. 1-3) , que, dentre outras questões de cunho operacional quanto à prestação dos serviços, questionou as exigências de profissional do quadro permanente registrado no CRA (subitens 8.2.11 e 10.3) , registro de comprovação de aptidão registrado no CRA (subitem 10.1) e certificado de regularidade da empresa junto ao CRA (subitem 10.2) ;
c) a impugnação ao edital apresentada pela Nova Local Rio Prestação de Serviços Ltda., de 21/11/2016 (peça 36, p. 4-9) , questionando as exigências de certificado da empresa licitante junto ao Conselho Regional de Química - CRQ (subitem 10.4) e de responsável técnico profissional da Química registrado e em dia com suas obrigações no CRQ (subitem 10.5) .
18.1	A resposta do Sesi/AM ao pedido de esclarecimentos e às impugnações concretizou-se em 25/11/2016, conforme Ofício Circular (peça 36, p. 10-11 e peça 37, p. 1-8) , subscrito por Eliane Cristina Fagundes (CPF XXX.357.478-XX) , lotada no Setor de Contratos e Licitações do Sistema FIEAM, reproduzido nas peças 37-43, encaminhados por e-mails às empresas interessadas (peça 44, p. 1-13) .
18.2	Quanto às exigências feitas às empresas licitantes concernentes aos registros juntos aos conselhos regionais de fiscalização profissional assim se posicionou o Sesi/AM:
a) no que se refere aos registros no CRA, o Sesi/AM limitou-se a reconhecer o direito das empresas GSP e da Criart Serviços em continuarem na licitação, dispensadas da apresentação das declarações e documentos previstos nos subitens 8.2.11, 10.1, 10.2 e 10.3 do edital, com fundamento em decisão judicial que as amparava;
b) com relação aos registros no Conselho Regional de Química - CRQ, não acolheu a impugnação apresentada pela Nova Local Rio Prestação de Serviços Ltda., sob o argumento de que o 'uso de produtos químicos para limpeza e higienização das piscinas do Parque Aquático do CTAM, é que se justificaria a manutenção das exigências contidas nos itens 10.4. e 10.5, do Edital'.
19.	Conforme ata de 13/1/2017 (peça 78, p. 5) , apesar de incompleta por não conter a segunda página, foram inabilitadas as empresas Nativa Serviços, por não atender aos subitens 10.1 e 10.3 do edital; e Valem Serviços, por não atender aos subitens 10.1, 10.3, 10.4 e 10.5, ou seja, foram inabilitadas exatamente por conta da não apresentação de registros junto ao CRA. Depreende-se que as demais empresas foram habilitadas - Comdasp Consultoria Empresarial Ltda., Criart Serviços de Terceirização de Mão de Obra Ltda. e Jacks Serviços de Conservação e Limpeza Ltda.
19.1	Após manifestarem intenção de recorrer (peça 78, p. 6-10) , entraram com recursos contra a habilitação as empresas:
a) Comdasp (peça 78, p. 11-18) ;
b) Jacks (peça 79, p. 1-19) ;
c) Criart (peça 79, p. 20-24, peça 80, p. 1-11, peça 81, p. 3-12) .
19.2	Em 3/2/2017, a Comissão Permanente de Licitação, conforme Relatório de Julgamento (peça 80, p. 12-17) , não conheceu dos recursos interpostos, mantendo-se inabilitadas as empresas Nativa Serviços e Valem Serviços, e como habilitadas as empresas Comdasp Consultoria, Criart Serviços e Jack Serviços. As empresas recorrentes foram notificadas (peça 80, p. 18-21 e peça 81, p. 1-2) .
20.	A ata de abertura das propostas realizada em 8/2/2017 (peça 81, p. 14) , apesar de incompleta por não constar a segunda página, registrou a suspensão da sessão, muito provavelmente para avaliar as propostas apresentadas.
20.1	Contestaram a proposta da empresa Criart os representantes da Comdasp (peça 81, p. 15) , por considerá-la inexequível, e da empresa Jacks (peça 81, p. 16) , por cotar tributos menores do que o termo de referência.  
20.2	Por conseguinte, o Sesi/AM encaminhou diligências para apurar o custo das limpezas das piscinas (peça 81, p. 17-21) .
21.	Conforme propostas apresentadas pelas empresas Criart (peça 81, p. 23-28, peças 82-84) , Comdasp (peças 85-88 e peça 89, p. 1-3) e Jacks (peça 89, p. 4-18, peças 90-93) , foram estes os valores consignados pelas licitantes, registrados na ata da sessão de reabertura e julgamento, realizada em 22/3/2017 (peça 95, p. 1-2) :
	Licitante
	Proposta anual (R$) 

	Comdasp
	4.775.927,16

	Criart
	2.838.280,92

	Jacks
	4.860.010,32

21.1	Assinaram a ata de julgamento desclassificando a proposta da empresa Criart e declarando vencedora do certame licitatório a empresa Comdasp Consultoria Empresarial Ltda., que apresentou proposta anual de R$ 4.775.927,16, os seguintes integrantes da CPL: André Luiz Martins Vieira, como presidente em exercício; Eliane Cristina Fagundes e Luma Stefane Matos de Araújo, como membros; e Jane Maria Costa Ferreira, como secretária.
22.	(...) entrou com recurso contra o julgamento a empresa Criart, em 27/3/2017 (peça 96, p.1, 3-10 e peça 97) . A empresa Comdasp apresentou contrarrazões em 29/3/2017 (peça 98) . 
23.	O Sr. Vicente de Paula Armond de Melo, como assessor da Diretoria Regional, assinou parecer em 11/4/2017 (peça 99, p. 3-7) , concluindo pela improcedência do recurso apresentado pela licitante Criart Serviços de Terceirização de Mão de Obra Ltda., irresignada por sua desclassificação por inexequibilidade do preço ofertado anual de R$ 2.838.280,92 (peça 22, p. 14-18 ou 134-138, daqueles autos) .
24.	O Sr. Antônio Carlos da Silva, na condição de Diretor Regional do Sesi/AM, homologou o resultado e adjudicou o objeto do Edital de Concorrência 004/2016 em 18/4/2017 (peça 100, p. 6) .
25.	O Sr. Antônio Carlos da Silva, na condição de Diretor Regional do Sesi/AM; e a Sra. Rosana Bianco Vasconcelos, na condição de Superintendente Regional do Sesi/AM, assinaram em 2/5/2017 o contrato firmado com a empresa Comdasp Consultoria Empresarial Ltda. (peça 101, p. 7-14) , nos valores mensal de R$ 397.993,93 e anual de R$ 4.775.927,16. 
26.	Em consulta ao Relatório de Gestão e ao Rol de Responsáveis, constantes da prestação de contas do Sesi/AM referente ao exercício de 2017 (TC Processo 034.320/2018-0, peças 1 e 2) , verifica-se que o Sr. Antônio Carlos da Silva exerceu as funções de Diretor Regional do Sesi/AM e Presidente do Conselho Regional da Federação das Indústrias do Estado do Amazonas, durante todo aquele exercício. Da mesma forma, a Sra. Rosana Bianco de Vasconcelos exerceu a função de Superintendente do Sesi/AM durante todo aquele exercício.
Alegações de defesa de todos os responsáveis (peças 205-215) 
27.	Preliminarmente, os responsáveis ressaltam a natureza jurídica de direito privado dos Serviços Sociais da Indústria, em consonância com diversos julgados do Supremo Tribunal Federal, pois prestariam atividade privada de interesse público. Neste contexto, em conformidade com jurisprudência deste Tribunal, não estão sujeitas aos ditames da Lei 8.666/1993 e possuem seu próprio Regulamento de Licitações e Contratos. Neste sentido, arrematou:
'Portanto, não há de se prosperar qualquer análise da presente Tomada de Contas Especial que esteja fundamentada restritamente na observância de normas para a Administração Pública Direta e Indireta, devendo considerar a 'inegável autonomia administrativa, limitada formalmente, apenas ao controle finalístico, pelo Tribunal de Contas, de aplicação dos recursos recebidos' (RE 789.874, STF) dos Serviços Sociais Autônomos para o presente julgamento.'
 (...) 
29.	Mais adiante, defendem a regularidade da Concorrência 04/2016, preliminarmente argumentando que não houve superfaturamento, conforme os argumentos a seguir expendidos.
29.1	Não obstante a primeira cotação de preços junto ao mercado ter revelado um preço médio mensal dos serviços previstos no valor de R$ 272.870,45, uma segunda cotação de preços, que considerou alterações no Termo de Referência, resultou num preço médio mensal no valor de R$ 421.619,82, superior ao preço médio contratado com a Comdasp no valor de R$ 397.993,93.
29.2	Também não se constata superfaturamento quando se compara o preço médio contratado de R$ 397.993,93 com o preço médio mensal contratado no valor de R$ 399.717,84, firmando entre o Sesi/AM e a empresa Master Serviços de Limpeza Ltda. em 2019, resultante do Pregão Presencial 001/2019, 'corroborando com o valor do preço contratado proposto pela empresa COMDASP e o preço médio de mercado'.
29.3	Registra, ainda, o preço médio mensal do contrato 17/2017 no valor de R$ 510.696,94, celebrado pelo Estado do Amazonas para prestação de serviços de conservação, manutenção e limpeza da Vila Olímpica e outras estruturas esportivas na cidade de Manaus, com área interna de 118.421,40m² e área externa de 32.879,63 m², com estrutura e características similares ao contrato firmado pelo Sesi/AM.
30.	Quanto à desclassificação da empresa Criart Serviços de Terceirização de Mão-de-Obra, preliminarmente, os responsáveis transcrevem o item 7.8 do Edital da Concorrência 04/2016:
'7.8 É facultada a Comissão Permanente de Licitação do Sistema FIEAM ou à Autoridade Superior, em qualquer fase da licitação, a promoção de diligência destinada a esclarecer ou complementar a instrução do Processo, vedada a inclusão posterior de documento ou informação que deveria constar originariamente da proposta ou documentação da licitante, podendo, também, solicitar pareceres técnicos e/ou jurídicos sobre a documentação e/ou proposta ao Setor competente.'
30.1	No caso, a comissão de licitação diligenciou à Gerência do Clube do Trabalhador para solicitar a planilha de custo da manutenção da área do parque aquático, que apresentou o custo mensal no valor de R$ 13.329,80; o que fundamentou a conclusão pela inexequibilidade da proposta da Criart, com espeque nos itens 9.1, 9.3, 11.2 e 11.4 do Edital, pois apresentou para este serviço o orçamento anual no valor de R$ 15.617,00.
 (...) 
30.3	Na sequência, ressaltam a possibilidade de desclassificação de proposta com preço irrisório, conforme jurisprudência deste Tribunal (Acórdão 744/2010-TCU-Primeira Câmara, TC-Processo 010.109/2009-9, Rel. Min. Valmir Campelo, 23.02.2010) , e informam que o parecer da Assessoria Jurídica do Sesi/AM reconheceu a razão da recorrente quanto à base de cálculo de seus impostos e seu regime de lucro real, mas manteve a conclusão da inexequibilidade da proposta da Criart, pois não foi apresentada conjunto probatório mínimo da exequibilidade (...) .
 (...) 
30.5	Os responsáveis reforçam que o preço de mercado mensal dos serviços contratuais, no valor de R$ 421.019,82, apurado antes da licitação na segunda cotação de preços, também apontou para a inexequibilidade da proposta da Criart.
30.6	Por último, assim concluíram quanto à desclassificação:
'Portanto, na análise da presente resposta, é mister que o digno Ministro Relator considere os obstáculos e dificuldades reais do gestor, nos moldes do art. 22, da Lei de Introdução às Normas do Direito Brasileiro já mencionado, deixando mais do que claro que não se trata de uma desclassificação arbitrária ou de superfaturamento.'
31.	Quanto ao dano apurado nesta TCE, os responsáveis contestam os valores pelos quais foram citados, ante os seguintes argumentos:
31.1	O marco inicial da ocorrência do dano apontado na instrução à peça 132, contado a partir do Acórdão 1414/2017-TCU-Plenário, de 5/7/2017, não levou em consideração:
a) que a notificação deste Acórdão somente ocorreu em 28/7/2017;
b) o prazo de 90 dias estabelecido neste Acórdão para anulação da Concorrência 4/2016; 
c) o trâmite da representação TC 10.448/2017, pois nele a matéria estava sendo discutida em sede recursal, com efeito suspensivo, conforme art. 34, § 2º da Lei 8.443/1992:
c.1) interpostos pela COMDASP, por meio dos Embargos de Declaração em 8/8/2017, rejeitados conforme Acórdão 1.974/2017, de 6/9/2017; e por meio de Pedido de Reexame interposto em 22/9/2017;
c.2) pelo Pedido de Reexame interposto pelo Sesi/AM em 10/8/2017;
c.3) os dois Pedidos de Reexame foram julgados em 18/7/2018, por meio do Acórdão 1.635/2018, cuja notificação somente ocorreu em 6/8/2018;
c.4) pelo Embargos de Declaração em face do Acórdão 1.635/2018, suspendendo seus efeitos, que foram julgados em 12/9/2018, por meio do Acórdão 2.141/2018, cuja notificação somente ocorreu em 24/9/2018, quando, finalmente, ocorreu o trânsito em julgado do Acórdão 1414/2017-TCU-Plenário.
31.2	Assim, compreendem que não se pode atribuir responsabilidade aos gestores, por descumprimento do Acórdão referenciado, tampouco 'concluir que os pagamentos efetuados nesse período se caracterizam como irregulares, visto que estavam sob o manto da legitimidade dos atos até a coisa julgada administrativa'.
31.3	Acresce que o contrato estava em plena execução e a suspensão dos serviços impactaria negativamente as atividades e colocaria 'em risco a saúde dos usuários e poderia gerar demandas judiciais pela empresa vencedora, na medida em que o próprio regimento do TCU garante o efeito suspensivo'.
31.4	Considerando que o contrato do Sesi/AM foi assinado em 2/5/2017, em momento anterior ao Acórdão 1414/2017-TCU-Plenário, esta celebração não constituiu descumprimento desta decisão.
31.5	Considerando que o contrato do Sesi/AM foi rescindido em 30/11/2018, não houve também descumprimento do Acórdão 1414/2017-TCU-Plenário, pois a rescisão ocorreu dentro do prazo de 90 dias após o trânsito em julgado deste decisum, 'conforme Despacho de Encerramento, presente nos autos da Representação TC 10.448/2017'.
31.6	Ao final de seus argumentos quanto ao tema, arremata:
'Desta forma, nenhum dos responsáveis agiu de forma contrária a lei ou em descumprimento do Acórdão nº . 1414/2017, ao dar continuidade ao Contrato celebrado por meio de licitação, já que a matéria ainda estava sendo discutida e poderia ser revista pelo própria Corte de Contas pelo julgamento dos recursos, razão pela qual, data vênia, não poderia o senhor Auditor considerar irregular os pagamentos que foram realizados durante o efeito suspensivo dos recursos.'
Da responsabilização
32.	Quanto às responsabilizações, os advogados dos responsáveis argumentaram:
32.1	O então presidente, André Luiz Martins Vieira, e os membros, da Comissão de Licitação, Eliane Cristina Fagundes e Luma Stefane Matos de Araújo, cumpriram suas responsabilidades de classificar as propostas apresentadas segundo os requisitos constantes no Edital, exequíveis e mais vantajosa para o Clube do Trabalhador, tendo inclusive encaminhado diligência para avaliar a exequibilidade da proposta da Criart, como já anteriormente foi relatado, empresa que teve depois, no recurso por ela apresentado, a oportunidade de comprovar a exequibilidade da proposta e não o fez.
32.2	Quanto ao Parecer acerca do recurso apresentado pela empresa Criart, da lavra do então assessor jurídico da Diretoria Regional do Sesi/AM, Vicente de Paulo Armond de Melo, preliminarmente, compreendem [não ser possível responsabilizar o consultor jurídico por eventual dano, eis que impõe a ele a responsabilização objetiva, sem qualquer demonstração de dolo ou culpa]. 
 (...) 
32.2.1	Quanto ao Parecer, argumentam que o indeferimento do recurso foi 'fundamentado em harmonia com os princípios e objetivos da licitação pública', pois a empresa desclassificada 'não apresentou uma documentação comprobatória (contratos firmados ou declaração das empresas que comprove suas alegações) , que demonstrem certa estabilidade financeira para tornar sua proposta exequível durante a vigência de um futuro contrato com o SESI/AM', e 'não obteve êxito em comprovar a exequibilidade de sua proposta''.
32.3	Quanto ao então Diretor Regional do Sesi/AM, Antônio Carlos da Silva, aduzem que o responsável somente homologou, adjudicou e contratou a empresa vencedora da Concorrência 004/2016, após receber o processo licitatório 'devidamente instruído com os documentos analisados pela Comissão de Licitação, entre eles as diligências para analisar a exequibilidade da proposta, além de parecer da Assessoria Jurídica'.
32.4	Com relação à então Superintendente Regional do Sesi/AM, Rosana Bianco Vasconcelos, reitera que somente celebrou o contrato com a empresa Comdasp, após receber 'o Processo Licitatório devidamente concluído para na fase de contratação, instruído com os documentos analisados pela Comissão de Licitação, entre eles as diligências realizadas para analisar a exequibilidade da proposta, além do indispensável e bem fundamentado parecer da Assessoria Jurídica'.
32.5	Por último, recorrem ao art. 28 da LINDB, para registrarem que 'o agente público responderá pessoalmente por suas decisões ou opiniões técnicas em caso de dolo ou erro grosseiro', conforme parâmetros estabelecidos no art. 12 do Decreto 9.830/2019, que regulamenta o disposto nos arts. 20 ao 30 da LINDB (...) .
 (...) 
ANÁLISE
33.	Preliminarmente, transcreve-se a seguir excertos do Voto do Ministro Relator André Luiz de Carvalho (peça 3) , condutor do Acórdão 2424/2017-TCU-Plenário: 
[transcreve do item 9 ao 20, nos quais foi discutida a desclassificação da melhor proposta de preços, por inexequibilidade] 
 (...) 
34.1	Concluiu-se, [naquele Voto], que não se mostrou adequado o referido procedimento de pronta desclassificação da empresa que apresentou o menor preço, sem que fosse facultada a possibilidade de que ela comprovasse a exequibilidade de suas propostas  (v. g.: Acórdãos 3.092/2014 e 1.161/2014, do Plenário) .
34.2	Naquela assentada, também não foi aceita a suposta fundamentação para essa medida, quando se alegou que a desclassificação da ora representante teria resultado de erro na elaboração da proposta quanto ao valor mensal do material de manutenção do parque aquático, vez que ele teria sido considerado insuficiente pela contratante para cobrir os custos desse serviço.
Da natureza jurídica do Sesi
35.	Desta feita, o primeiro argumento no sentido de que o SESI/AM possui natureza jurídica de direito privado e não estaria sujeita aos ditames da Lei 8.666/1993, mas sim ao próprio regulamento de licitações e contratos, conquanto tenha pertinência e esteja em consonância com a jurisprudência deste Tribunal, não afasta a inadequação da pronta desclassificação da empresa que apresentou o menor preço (...) .
 (...) 
35.4	No âmbito das entidades paraestatais, o TCU exerce o controle sobre suas despesas considerando principalmente os princípios que resguardam o interesse público, respeitando a autonomia concedida a tais organizações pelo regime jurídico a que estão submetidas. Dessa forma, o que se exige dos administradores dessas entidades, além da observância aos seus objetivos sociais, é que suas normas internas previnam contra o desrespeito a tais princípios.
35.5	É nesse sentido a jurisprudência do TCU, conforme os Acórdão 3871/2011-TCU-Segunda Câmara, rel. JOSÉ JORGE; 3.871/2011-TCU-1ª Câmara, rel. UBIRATAN AGUIAR; 500/2010-TCU-Plenário, rel. ANDRÉ DE CARVALHO; 2.097/2010-TCU-2a Câmara, rel. BENJAMIN ZYMLER;  2.569/2010-TCU-1a Câmara, rel. MARCOS BEMQUERER; 3.319/2010-TCU-1a Câmara, rel. AUGUSTO NARDES; 5.079/2010-TCU-1a Câmara, rel. WALTON ALENCAR RODRIGUES; 5.504/2010-TCU-2a Câmara, rel. AROLDO CEDRAZ; 2.989/2009-TCU-Plenário, rel. VALMIR CAMPELO; 155/2008-TCU-1a Câmara, rel.  AUGUSTO NARDES; 850/2008-TCU-Plenário, rel. MARCOS BEMQUERER; 3.782/2007-TCU-1a Câmara, rel. VALMIR CAMPELO; 2.079/2015-TCU-Plenário, rel. MARCOS BEMQUERER; 1.081/2017-TCU-Plenário, rel. WEDER DE OLIVEIRA; 1.829/2018-TCU-Plenário, rel. BENJAMIM ZYMLER e 1.227/2018-TCU-Plenário, rel. BENJAMIM ZYMLER.
35.6	Neste contexto, em nome do interesse público, na execução das despesas pelas entidades do Sistema 'S' devem ser observados, também, o princípio basilar da economicidade; bem como o princípio licitatório da busca da proposta mais vantajosa nas contratações. Ao não facultar a possibilidade da empresa que apresentou o melhor preços em comprovar a exequibilidade de sua proposta, desclassificando-a prontamente, o SESI/AM não observou estes princípios e pode ter dado causa, se comprovada a exequibilidade da proposta, ao dano ao erário em apuração nestes autos.
35.7	Este argumento, portanto, não merece guarida.
Da diligência encaminhada pela Comissão de Licitação
36.	O Ministro Relator compreendeu, no processo de Representação, que os gestores deveriam ter encaminhado diligência junto à então vencedora dos lances sobre os eventuais erros na planilha de preços, para permitir a aferição da possível exequibilidade da proposta, em consonância, aliás, com o previsto nos itens 11.8 e 11.16 do edital da mencionada concorrência (Peça nº 1, p. 37) .
 (...) 
37.1	O encaminhamento de diligência, pela Comissão de Licitação, à Gerência do Clube do Trabalhador, para verificar o custo da manutenção da área do parque aquático (R$ 13.329,80 mensais) , não [foi] suficiente para caracterizar a inexequibilidade da proposta da Criart, que apresentou um custo anual deste serviço no valor de R$ 15.617.00 (...) .
37.2	Esta situação evidencia-se mais quando se considera que o valor do item de serviço considerado inexequível, de R$ 15.617,00 anuais, correspondia a um percentual de 0,55% do valor anual da proposta, ou a um percentual de 6,60% do valor mensal da proposta, portanto, de pequena monta em comparação com o valor total da proposta.
37.3	Portanto, a diligência encaminhada à Gerência do Clube do Trabalhador não supriu a ausência da necessária diligência que deveria ter sido encaminhada à empresa Criart, para que justificasse se se tratou de erro de preenchimento na planilha deste serviço, efetuando a correção, mas sem alterar o valor total da proposta, não sendo assim instrumento capaz de fundamentar a inexequibilidade do preço e a desclassificação da proposta de menor preço.
37.4	Portanto, não merece acolhimento o argumento de que a diligência encaminhada à Gerência do Clube do Trabalhador foi um procedimento adequado adotado pela comissão de licitação e suficiente para fundamentar a inexequibilidade da proposta de preços apresentada pela empresa Criart.
Da desclassificação da melhor proposta
38.	Importante ressaltar que a Concorrência era do tipo menor preço global, conforme item 1.1 do Edital (...) .
 (...) 
38.1	Não consta do Edital o valor orçado de referência da Administração.
 (...) 
40.	Portanto, como anteriormente relatado, a comissão de licitação deveria ter diligenciado à empresa Criart, para que justificasse não somente se se tratou de erro de preenchimento na planilha do fornecimento de materiais para manutenção do parque aquático, efetuando se fosse o caso a correção, sem alterar o valor total da proposta; mas também que assim facultasse a possibilidade de se comprovar a exequibilidade de sua proposta global.
 (...) 
42. Por oportuno, transcreve-se a seguir os enunciados da jurisprudência selecionada deste Tribunal acerca do tema:
42.1.	Acórdão 830/2018-TCU-Plenário, relator André de Carvalho; 370/2020-Plenário, relator Marcos Bemquerer; 1.487/2019-Plenário, relator André de Carvalho:
'A mera existência de erro material ou de omissão na planilha de custos e de formação de preços da licitante não enseja, necessariamente, a desclassificação antecipada da sua proposta, devendo a Administração promover diligência junto ao interessado para a correção das falhas, sem permitir, contudo, a alteração do valor global originalmente proposto.'
42.2.  Acórdão 2546/2015-TCU-Plenário, relator André de Carvalho:
'A existência de erros materiais ou de omissões nas planilhas de custos e preços das licitantes não enseja a desclassificação antecipada das respectivas propostas, devendo a Administração contratante realizar diligências junto às licitantes para a devida correção das falhas, desde que não seja alterado o valor global proposto. Cabe à licitante suportar o ônus decorrente do seu erro, no caso de a Administração considerar exequível a proposta apresentada.'
 (...) 
42.	A desclassificação da proposta da empresa Criart, como aconteceu, sem dar a oportunidade de a empresa corrigir as falhas e de demonstrar a exequibilidade de sua proposta, fundamentada em inexequibilidade de item isolado materialmente irrelevante da planilha de custos e não demonstrada a partir de critérios previamente publicados, constituiu grave infração à norma legal e ao edital respectivo; como também afrontou os princípios basilares da indisponibilidade do interesse público, da competitividade na licitação, da economicidade, da razoabilidade e da busca pela proposta mais vantajosa para a administração, justificando-se, preliminarmente, a aplicação da multa do art. 58 da Lei 8.666/1993, além [de ter ocasionado] significativo dano aos cofres do Sesi/AM (...) . 
 (...) 
Do recurso à desclassificação apresentada pela Criart
43.	Conquanto a empresa Criart não tenha sido diligenciada para comprovar a exequibilidade de sua proposta, a oportunidade de fazê-lo surgiu quando [interpôs] recurso contra sua desclassificação, decidida no julgamento ocorrido em 22/3/2017, conforme ata (peça 95, p. 1-2) (...) .
44.	Os argumentos apresentados pela empresa, conquanto tenham consistência no sentido de registrar indícios do porte e capacidade financeira da empresa para suportar eventuais erros nos valores de preços de alguns itens, não conseguem comprovar objetivamente a exequibilidade da proposta apresentada. 
Do contrato 017/2017 - Vila Olímpica
45.	Em suas alegações de defesa, buscando comprovar que o valor contratado mensal não estava superfaturado (R$ 397.993,93) , os responsáveis informaram que o Estado do Amazonas firmou o contrato 17/2017, no valor mensal de R$ 510.696,94, para prestação de serviços de conservação, manutenção e limpeza da Vila Olímpica e outras estruturas esportivas na cidade de Manaus, com área interna de 118.421,40m² e área externa de 32.879,63 m², com estrutura e características similares ao contrato firmado pelo Sesi/AM.
46.	Compulsando o contrato 17/2017 (peça 192 ou 206) e o respectivo Termo de Referência (peça 193 ou 207) , verifica-se que a estrutura da Vila Olímpica é diversa e mais complexa do que a do Clube do Trabalhador, pois é composta do Centro de Educação Física e Desportos, Arena Poliesportiva, dois Ginásios e três estádios de futebol.
47.	Mais importante, entretanto, para afastar o argumento de que tem características similares, é o fato de que a previsão total do quadro de pessoal necessário para a Vila Olímpica envolveu a contratação de 225 agentes de limpeza, enquanto o Clube do Trabalhador demandou a contratação de 60 profissionais.
48.	Assim, fazendo-se uma comparação meramente aritmética e simples dos números de funcionários necessários para as duas instalações, tomando como parâmetro o valor mensal do contrato da Vila Olímpica (R$ 510.696,94) , depreende-se que o contrato do Clube do Trabalhador deveria ter um valor aproximado de R$ 136.185,85 (60/225 x 510.696,94) .
49.	Portanto, a comparação entre os dois contratos somente reforça o indício do superfaturamento ocorrido na execução do contrato celebrado com a Comdasp em 2/5/2017.
Do contrato celebrado pelo Sesi/AM em 2019
50.	Também não afasta a ocorrência do superfaturamento, a comparação arguida pelos responsáveis entre o preço mensal contratado de R$ 397.993,93 com a Comdasp em 2017 e o preço mensal contratado em seguida pelo Sesi/AM, em 2019, no valor de R$ 399.717,84, resultante do Pregão Presencial 001/2019, pois nada impede que ambos os contratos estejam superfaturados.
51.	Esta semelhança de preços, se concluído pela ocorrência do superfaturamento nos presentes autos, ensejaria a apresentação de representação e eventual e subsequente instauração de processo de tomada de contas especial, ou até mesmo a realização de inspeção no Sesi/AM, para evitar a continuidade do dano ao erário no atual contrato em andamento.
Do dano ao erário apurado na Representação Processo 010.448/2017-9 e objeto das citações nestes autos
52.	Conforme registrado no Voto do Ministro Relator (peça 3) , o valor anual proposto pela empresa Criart Serviços de Terceirização de Mão de Obra Ltda. foi de R$ 2.838.280,92, inferior em R$ 1.937.646,24 à proposta declarada vencedora, que foi de R$ 4.775.927,16. Em valores mensais, as propostas seriam de R$ 236.523,41 e R$ 397.993,93, respectivamente, sendo a diferença no valor de R$ 161.470,52.
53.	Esta diferença, nos termos do item 9.4 do Acórdão 1414/2017-TCU-Plenário, representaria o dano perpetrado e foi a motivação da instauração da presente TCE.
54.	Não obstante o item 9.2 do Acórdão 1414/2017-TCU-Plenário ter assinado o prazo de 90 (noventa) dias, contados da data da ciência da deliberação, que ocorreu em 28/7/2017 (peças 42 e 46 do TC Processo 010.448/2017-9) , para o Sesi/AM adotar as providências para a anulação da Concorrência 4/2016, com todos os atos dela decorrentes, aí incluído o contrato celebrado com a Comdasp Consultoria Empresarial Ltda., somente em 30/11/2018, quase um ano e sete meses após a celebração do contrato ocorrida em 2/5/2017, foi que se efetivou a rescisão contratual (peça 101, p. 17) .
55.	O valor estimado do dano ao erário original correspondeu, portanto, à diferença a maior paga à Comdasp, entre 2/5/2017 e 30/11/2018, quase 19 meses completos, quando comparado à melhor proposta apresentada, o que resultaria em tese num valor total de R$ 3.067.939,82 (R$ 161.470,52 x 19) .
56.	Com fundamento na documentação encaminhada pelo Sesi-AM (peças 103-124) , foram estes os valores pagos à empresa Comdasp, no período de maio de 2017 a novembro de 2018; e os valores e diferenças para os valores que seriam devidos à Criart se fosse a contratada, ressaltando-se que foi adotada, para os pagamentos de diferenças de vários meses, a proporcionalidade entre as duas propostas (236.523,41/397.993,93=0,594289) :
[segue tabela comparativa dos valores pagos à vencedora do certame e aqueles que seriam pagos à Criart se ele tivesse sido a vencedora do troneio licitatório, na qual fica evidenciado dano de R$ 3.210.582,60]
Das cotações de preços anteriores à Concorrência 004/2016:
57.	Preliminarmente, registrem-se as seguintes cotações prévias de preços para o objeto da licitação, efetuadas em dois momentos distintos do ano de 2016:
	Cotante
	Valor mensal (R$) 
	Valor anual (R$) 
	Data
	Localização

	GI Serviços
	278.630,00
	3.343.560,00
	24/7/2016
	Peça 17, p. 4-9

	Nativa
	206.716,50
	2.480.598,00
	1/7/2016
	Peça 18, p. 1

	Magi
	333.264,84
	3.999.178,08
	22/7/2016
	Peça 19, p. 1-6

	Preço médio
	272.870,45
	3.274.445,36
		Peça 19, p. 8

	Rodin
	421.371,84
	5.056.462,08
	8/9/2016
	Peça 24, p. 2-3

	Jacks
	428.461,51
	5.141.538,14
	16/9/2016
	Peça 24, p. 4-6

	Comdasp
	415.026,10
	4.980.313,20
	14/9/2016
	Peça 24, p. 7-17, peças 25, 26, 28

	Preço médio
	421.619,82
	5.059.437,81
		
57.1	Em suas alegações de defesa, os responsáveis argumentam que a segunda cotação de preços teve um preço médio substancialmente maior em decorrência de alterações no termo de referência, mas não informou quais foram estas alterações.
58.	Fazendo o cotejamento entre as cotações de referência, nestes dois momentos, verifica-se as seguintes diferenças mais relevantes materialmente:
	Cotante
	Salários
	Enc. Sociais
	Mat.
/Equip.
	Outros
	Transp/ Alim/EPI
	LDI
	Tributos
	Mensal (R$) 

	GI Serviços
	61.421,85
	50.881,86
	103.654,00
	77.476,80
		3.685,31
	39.691,26
	336.811,08

	Nativa
								206.716,50

	Magi
	69.172,52
	57.938,90
	117.246,35
		41.833,73
	47.073,34
	333.264,84

	Preço médio
							292.264,14

	Rodin
	61.845,26
	51.857,23
	101.220,60
		29.911,10
	107.727,30
	68.810,35
	421.371,84

	Comdasp
	61.845,26
	51.857,23
	96.560,40
		12.659,21
	107.188,15
	67.773,78
	428.461,51

	Jaks
	61.845,26
	51.857,23
	101.352,60
		36.202,10
	107.236,69
	69.967,98
	415.026,10

	Preço médio
	61.845,26
	51.857,23
	99.711,20
		26.257,47
	107.384,05
	68.850,70
	421.619,82

59.	Da tabela anterior e das respectivas cotações de preços, sobressaem as seguintes informações:
59.1	A proposta da Nativa não constituiu uma cotação confiável, pois não trouxe o detalhamento necessário dos preços (peça 18, p. 1) , tampouco constam a assinatura do representante e o CNPJ da empresa.
59.2	As duas primeiras propostas de cotação apresentadas em julho de 2016 (GI, peça 17, p. 5-9; e Magi, peça 19) , ainda sob as condições da primeira versão do Termo de Referência de 2/6/2016 (peça 16 e peça 17, p. 1-3) , que não definia a forma da apresentação comercial das propostas, não discriminou os valores dos 'Custos e Despesas Indiretas' e 'Margem de Lucro'.
59.3	As três propostas de cotação apresentadas em setembro de 2016 (Rodin, peça 24, p. 2-3; Jaks, peça 24, p. 4-6; Comdasp, peça 24, p. 7-17) , já sob a nova versão do Edital e Termo de Referência de 20/9/2016 (peças 22-23) , apresentaram propostas comerciais com a discriminação dos valores dos 'Custos e Despesas Indiretas' e  'Margem de Lucro', conforme previa o item 8.5 do Termo de Referência (peça 23, p. 16-17) , itens que foram essencialmente os responsáveis pelo acréscimo dos preços médios cotados. Conforme planilhas de custo (peças 24, p. 6 e 12) , a Comdasp e a Jaks apresentaram a margem de lucro de 10% e de Tributos de 16,33%, e para os 'Custos e Despesas Indiretas', 31,50% e 32,68%, respectivamente.
59.4	Portanto, em tese, são coerentes as justificativas apresentadas pelos responsáveis de que as alterações do termo de referência ensejaram o acréscimo dos preços médios das cotações, mas também revelam os valores médios elevados dos 'Custos e Despesas Indiretas' + 'Margem de Lucro' (R$ 107.384,05) , da mesma magnitude dos referentes aos 'Salários' + 'Encargos Sociais' (R$ 113.702,49) e dos 'Materiais/Equipamentos' (R$ 99.711,20) .
Das duas propostas com menores preços
60.	Ao cotejar a proposta de preços da contratada Comdasp (peça 85, p. 12) com a da Criart (peça 82, p. 24) , desclassificada, constata-se que salários, encargos sociais e parcela dos insumos, por estarem definidas previamente, são exatamente iguais (...) .
[segue tabela na qual fica evidenciada a igualdade das rubricas salários, encargos sociais e parcela dos insumos]
61.	A diferença do valor mensal entre as duas propostas, portanto, no valor de R$ 161.507,10, deve-se aos itens 'Material/Equipamentos' (R$ 64.522,51 - 39,95%) , 'Custos e Despesas Indiretas' (R$ 41.012,58 - 25,39%) , 'Tributos' (R$ 31.288,00 - 19,37%) , 'Lucro' (R$ 20.614,81 - 12,76%) e 'Uniforme/EPI' (R$ 4.069,20 - 2,52%) :
	Proposta
	Uniforme EPI
	Material
	CDI
	%
	Lucro
	%
	Tributos
	%
	Total

	Comdasp
	9.084,60 
	94.789,20 
	60.545,54 
	25,00%
	30.273,03 
	10,00%
	64.992,56 
	16,33%
	259.684,93 

	Criart
	5.015,40 
	30.266,69 
	19.532,96 
	11,25%
	9.658,22 
	5,00%
	33.704,56 
	14,25%
	  98.177,83 

	Diferença 
	4.069,20 
	64.522,51 
	41.012,58 
	 
	20.614,81 
	 
	31.288,00 
	 
	161.507,10 

62.	Com relação ao lucro, não há a rigor valor mínimo aceitável, em consonância com a jurisprudência deste Tribunal, conforme enunciados abaixo:
62.1	Acórdão 3092/2014-TCU-Plenário:
'A proposta de licitante com margem de lucro mínima ou sem margem de lucro não conduz, necessariamente, à inexequibilidade, pois tal fato depende da estratégia comercial da empresa. A desclassificação por inexequibilidade deve ser objetivamente demonstrada, a partir de critérios previamente publicados, após dar à licitante a oportunidade de demonstrar a exequibilidade de sua proposta.'
62.2	Acórdão 906/2020-TCU-Plenário, relator Weder de Oliveira:
'Divergências entre as planilhas de composição de custos e formação de preços da licitante e as da Administração, inclusive relativas à cotação de lucro zero ou negativo, não são, em princípio, motivo de desclassificação, devendo para tanto haver o exame da exequibilidade da proposta, uma vez que as planilhas possuem caráter subsidiário e instrumental.'
63.	A diferença dos preços de uniforme/EPI decorre de levantamentos feitos pelas empresas e se justifica pelo poder de barganha e escala de compras de cada uma das empresas.
64.	As despesas indiretas diferem naturalmente entre as empresas, pois as peculiaridades da estrutura de cada empresa e a realidade de mercado são fatores importantes para a fixação de percentuais que irão compor a respectiva taxa e determinam os custos indiretos a serem absorvidos pela contratada e a remuneração do capital nela empregado. Cabe a este Tribunal somente verificar a abusividade dos valores pagos a esse título.
65.	Quanto ao porte da empresa Criart, segundo extratos da RAIS/DGI, foram estes os valores pagos, entre 2007 e 2020, a título de remuneração de pessoal:
	Ano
	Remun. Anual
	Qte.Vínc.CLT

	2007
	4.401.556,88
	1702

	2008
	9.557.274,28
	2129

	2009
	12.779.848,67
	2667

	2010
	22.897.119,79
	4220

	2011
	39.037.387,29
	5902

	2012
	60.417.355,29
	7611

	2013
	82.432.188,10
	10277

	2014
	98.255.273,90
	10216

	2015
	121.339.165,25
	11189

	2016
	135.213.014,05
	11110

	2017
	147.645.992,56
	11176

	2018
	151.622.657,52
	10979

	2019
	161.851.635,26
	11656

	2020
	143.134.474,01
	10268

	Total (R$) 
	1.190.584.942,85
	
65.1	Constam do sistema SIAGI a celebração de 100 contratos da empresa Criart com a Administração Pública, entre 2007 e 2020 (Fonte: SIASG/DGI) .
66.	Quanto ao porte da empresa Comdasp, segundo extratos da RAIS/DGI, foram estes os valores pagos, entre 2006 e 2020, a título de remuneração de pessoal:
	Ano
	Remun. Anual
	Qte.Vínc.CLT

	2006
	2.262.932,62
	339

	2007
	2.571.454,23
	355

	2008
	4.109.135,82
	388

	2009
	4.940.158,38
	363

	2010
	5.474.436,75
	388

	2011
	5.610.022,51
	404

	2012
	6.409.158,61
	447

	2013
	7.441.997,86
	495

	2014
	8.226.889,10
	482

	2015
	5.903.241,37
	470

	2016
	5.191.524,37
	390

	2017
	5.777.525,88
	443

	2018
	6.337.790,40
	450

	2019
	5.379.947,86
	420

	2020
	5.917.914,88
	442

	Total (R$) 
	81.554.130,64
	
66.1	Não constam do sistema SIASG a celebração de contratos da empresa Comdasp com a Administração Pública (Fonte: SIASG/DGI) .
67.	Quanto aos tributos, conquanto o edital tenha previsto na alínea 'g' do item 8.4 do Termo de Referência (peça 23, p. 14) , a cotação das incidências de CSLL (2,88%) e do IRPJ (4,80%) , a empresa Criart deixou de cotá-las expressamente e corretamente, pois ela é desobrigada legalmente por ser optante do regime de tributação do lucro real. 
68.	Portanto, permaneceu como motivo para a desclassificação da proposta somente, a inexequibilidade, arguida pela comissão de licitação e referendada pelo parecer acerca do recurso apresentado, do valor do preço anual apresentado pela empresa Criart, referente aos materiais e equipamentos para manutenção do parque aquático, a seguir tratado.
Da cotação do preço de materiais para o parque aquático
69.	A cotação de preços mensais dos materiais para o parque aquático foi um dos argumentos de desclassificação da proposta da empresa Criart, assim justificado na ata de julgamento de 22/3/2017 (peça 95, p. 1-2) :
' (...) A Comissão decidiu desclassificar a proposta da empresa CRIART SERVIÇOS DE TERCEIRIZAÇÃO DE MÃO DE OBRA LTDA, por entender que [ela] está inexequível, nos valores apresentados dos Custos e Despesas Indiretas, dada a inclusão dos tributos CSLL e IRPJ (...) , e também dos valores de material para manutenção do Parque Aquático, com base nos itens 9.1, 9.3, 11.2 e 11.4 do Edital e itens 8.3 e 8.4, alínea 'd', do Termo de Referência (...) .'
70.	Irresignada, a empresa entrou com recurso em 27/3/2017 (peças 96-97) , cujos argumentos foram apreciados por meio de Parecer pela improcedência parcial do recurso e manutenção da desclassificação da empresa Criart, nos seguintes termos (peça 99) :
' (...) 
Parece fora de questão à conjectura em relação ao porte econômico da recorrente para suprir o material que, por omissão deixou de cotar, considerada a sua periodicidade mensal. Acima de tudo, trata-se de observar as condições de participação, os critérios de julgamento erigidos pelo Edital, à obediência aos termos do Edital e do Termo de Referência, privilegiando o princípio da vinculação ao Edital e do julgamento objetivo.
Admitir que a recorrente viesse sagrar-se vencedora, cotando materiais em quantidades inferiores aos que se exigia no edital, em manifesto auto favorecimento, em relação aos demais licitantes, os quais atentaram para a correta quantidade e periodicidade dos materiais, por outro lado, concorreria para a violação do princípio da isonomia entre os licitantes.
A inexequibilidade da oferta da recorrente - mais evidenciada pela incorreta cotação e periodicidade do material de manutenção do parque aquático - além de tudo, de modo objetivo, foi ressaltada com a diligência que a CPL fez, junto à atual prestadora de serviços e com outra empresa especializada, sendo pertinente a conclusão da CPL de que 'é insuficiente, de fato, a cotação da empresa CRIART dos materiais de manutenção, ao custo mensal de R$ 1.301,41 e anual de R$ 15.617,00, considerando as características e dimensões do parque aquático (5.320.550 litros) , com necessidade de tratamento diário'.
A Administração persegue a proposta de preço mais vantajosa, entretanto, vantajosidade - a considerar-se apenas o menor preço - não é exatamente sinônimo de melhor proposta.
Melhor oferta é aquela formulada dentro dos parâmetros do Edital e Termo de Referência, com a inclusão de todos os itens de custo relacionados, com a periodicidade e quantitativos determinados, e, ainda, dentro de uma realidade de mercado e observada a perspectiva da previsão orçamentária da Administração.'
71.	No Termo de Referência, que integra o edital, consta a seguinte relação de material de manutenção do parque aquático (peça 31, p. 6) :
	ITEM
	QTD
	UND
	DESCRIÇÃO DO ITEM

	01
	350
	Kls
	Cloro

	02
	150
	Kls
	Barrilha

	03
	120
	Kls
	Sulfato de Alumínio

	04
	60
	Lts
	Desengordurante

	05
	10
	Lts
	Limpa Bordas

	06
	2
	Und
	Limpa Alumínio

	07
	10
	Und
	Parafuso de inox 50 cm

	08
	1
	Kl
	Degrau de Inox

	09
	1
	Mts 2
	Cola para fixar azulejo

	10
	1
	Kit
	Azulejo branco

	11
	2
	Und
	Teste de PHD

	12
	02
	Und
	Bombas de Aspiração PFA - Pratic 1.0 CV

	13
	4/12
	Und
	Jateadora Kacher HD 850

	14
	50/12
	Mts
	Peneira (com cabo de 6 metros) 

	15
	2/12
	Mts
	Mangote (com cabo de 6 metros) 

	16
	350
	Kls
	Vara Telescópica (com cabo de 6 metros) 

72.	Conforme foi relatado no Parecer acerca do recurso apresentado pela empresa Criart, quando a licitante Jacks Serviços solicitou esclarecimentos acerca do edital, em 23/11/2016 (peças 34-35) , fez o seguinte questionamento acerca do material de manutenção do parque aquático (peça 33, p. 16) :
' (...) c) Nas seguintes relações não constam periodicidade do fornecimento dos itens, sendo necessário a readequação das relações com a inclusão da referida informação: (...) 
-RELAÇÃO DE MATERIAL DE MANUTENÇÃO DO PARQUE AQUÁTICO (...) .'
72.1	Em resposta de 25/11/2016 (peça 36, p. 10-11 e peça 37, p. 1-6) , Elaine Cristina Fagundes, do Setor de Contratos e Licitações do Sistema FIEAM, informou que 'O material de manutenção do Parque Aquático, é de consumo mensal' (peça 37, p. 1) .
73.	De fato, o Título do 'Anexo II - PREVISÃO DO QUANTITATIVO DE MATERIAL GASTO MENSALMENTE' textualmente estabelece que os itens de materiais, dos diversos serviços que compunha o contrato, seriam fornecidos mensalmente, mas este comando não deve ser visto assim de forma tão ampla. Por exemplo, há equipamentos nestas relações que, naturalmente, não são contabilizados como se fossem fornecidos todos os meses, pois não são materiais de consumo e não têm vida útil tão curta assim. Eles devem ser disponibilizados nos quantitativos que constam das relações, mas são contabilizados mensalmente apenas os valores das respectivas depreciações incorridas.
74.	A proposta da empresa Criart para esta relação de material foi a seguinte (peça 82, p. 19) :
	RELAÇÃO DE MATERIAL DE MANUTENÇÃO DO PARQUE AQUÁTICO

	Itens
	Descrição do item
	Qtde
	Unid.
	Periodic.
	Vr. Unitário
	Vr. Total

	01
	Cloro
	350
	Kls
	Anual
	14,00
	4.900,00

	02
	Barrilha
	150
	Kls
	Anual
	13,00
	1.950,00

	03
	Sulfato de Alumínio
	120
	Kls
	Anual
	8,00
	960,00

	04
	Desengordurante
	60
	Lts
	Anual
	10,00
	600,00

	05
	Limpa Bordas
	10
	Lts
	Anual
	15,00
	150,00

	06
	Limpa Alumínio
	2
	Und
	Anual
	18,00
	36,00

	07
	Parafuso de inox 50 cm
	10
	Und
	Anual
	12,00
	120,00

	08
	Degrau de Inox
	1
	Kl
	Anual
	900,00
	900,00

	09
	Cola para fixar azulejo
	1
	Mts 2
	Anual
	16,00
	16,00

	10
	Azulejo branco
	1
	Kit
	Anual
	250,00
	250,00

	11
	Teste de PHD
	2
	Und
	Anual
	50,00
	100,00

	12
	Bombas de Aspiração PFA - Pratic 1.0 CV
	2
	Und
	Anual
	600,00
	1.200,00

	13
	Jateadora Kacher HD 850
	4
	Und
	Anual
	900,00
	3.600,00

	14
	Peneira (com cabo de 6 metros) 
	5
	Mts
	Anual
	80,00
	400,00

	15
	Mangote (com cabo de 6 metros) 
	2
	Mts
	Anual
	90,00
	180,00

	16
	Vara Telescópica (com cabo de 6 metros) 
	3
	Kls
	Anual
	85,00
	255,00

	VALOR TOTAL (R$) 
	15.617,00

	PREÇO POR FUNCIONÁRIO (03) 
	433,81

75.	A proposta da empresa Comdasp para esta relação de material foi a seguinte (peça 87, p. 19) :
	RELAÇÃO DE MATERIAL DE MANUTENÇÃO DO PARQUE AQUÁTICO

	Itens
	Descrição do item
	Unid.
	Qtde.
	Vr. Unitário
	Vida útil/ meses
	Vr. Total

	01
	Cloro
	KG
	350
	25,00
	1
	8.750,00

	02
	Barrilha
	KG
	150
	10,00
	1
	1.500,00

	03
	Sulfato de Alumínio
	KG
	120
	9,00
	1
	1.080,00

	04
	Desengordurante
	LT
	60
	29,00
	1
	1.740,00

	05
	Limpa Bordas
	LT
	10
	22,00
	1
	220,00

	06
	Limpa Alumínio
	UNID
	2
	31,50
	1
	63,00

	07
	Parafuso de inox 50 cm
	UNID
	10
	2,00
	1
	20,00

	08
	Degrau de Inox
	UNID
	1
	390,00
	6
	65,00

	09
	Cola para fixar azulejo
	UNID
	1
	28,69
	1
	28,69

	10
	Azulejo branco
	M2
	1
	30,00
	1
	30,00

	11
	Teste de PHD
	KIT
	2
	49,50
	1
	99,00

	12
	Bombas de Aspiração PFA - Pratic 1.0 CV
	UNID
	2
	997,00
	12
	166,17

	13
	Jateadora Kacher HD 850
	UNID
	4
	1.941,00
	12
	647,00

	14
	Peneira (com cabo de 6 metros) 
	UNID
	12
	155,00
	12
	155,00

	15
	Mangote (com cabo de 6 metros) 
	UNID
	12
	90,00
	12
	90,00

	16
	Vara Telescópica (com cabo de 6 metros) 
	UNID
	12
	120,00
	12
	120,00

	VALOR TOTAL (R$) 
	14.773,86

	PREÇO POR FUNCIONÁRIO (60) 
	246,23

76.	A proposta da empresa Jaks para esta relação de material foi a seguinte (peça 91, p. 4) :
	RELAÇÃO DE MATERIAL DE MANUTENÇÃO DO PARQUE AQUÁTICO

	Item
	Descrição do item
	Qtde
	Unid.
	Vl. Unit.
	Periodic.
	Vl. Anual
	Vl. mensal

	01
	Cloro
	350
	Kls
	18,89
	Mensal
	79.322,88
	6.610,24

	02
	Barrilha
	150
	Kls
	11,62
	Mensal
	20.920,32
	1.743,36

	03
	Sulfato de Alumínio
	120
	Kls
	8,72
	Mensal
	12.552,19
	1.046,02

	04
	Desengordurante
	60
	L
	13,95
	Mensal
	10.041,75
	836,81

	05
	Limpa Bordas
	10
	Lts
	18,89
	Mensal
	2.266,37
	188,86

	06
	Limpa Alumínio
	2
	Und
	6,64
	Mensal
	159,34
	13,28

	07
	Parafuso de inox 50 cm
	10
	Und
	7,26
	Mensal
	871,68
	72,64

	08
	Degrau de Inox
	1
	Kl
	14,53
	Trimestral
	58,11
	4,84

	09
	Cola para fixar azulejo
	1
	m²
	21,79
	Mensal
	261,50
	21,79

	10
	Azulejo branco
	1
	Kit
	72,64
	Mensal
	871,68
	72,64

	11
	Teste de PHD
	2
	Und
	87,17
	Mensal
	2.092,03
	174,34

	12
	Bombas de Aspiração PFA - Pratic 1.0 CV
	2
	Und
	1.162,24
	Anual
	2.324,48
	193,71

	13
	Jateadora Kacher HD 850
	4
	Und
	5.084,80
	Anual
	20.339,20
	1.694,93

	14
	Peneira (com cabo de 6 metros) 
	50
	m
	116,22
	Anual
	5.811,20
	484,27

	15
	Mangote (com cabo de 6 metros) 
	2
	m
	116,22
	Anual
	232,45
	19,37

	16
	Vara de telescopia
	350
	Kls
	50,00
	Anual
	17.500,00
	1.458,33

	TOTAL
	175.625,18
	14.635,43

77.	Em resposta à diligência da comissão de licitação, com vistas a verificar a exequibilidade da proposta da Criart, o Clube do Trabalhador apresentou a seguinte relação de material (peça 81, p. 19) :
	RELAÇÃO DE MATERIAL DE MANUTENÇÃO DO PARQUE AQUÁTICO

	Item
	Descrição do item
	Unid
	Qtde.
	Período/ uso
	Manut. Mês
	Vlr. Unit.
	Vlr. Total

	01
	Cloro
	BAL.10KL
	360
	Mês
		178,00
	6.408,00

	02
	Barrilha
	KG
	80
	Mês
		14,00
	1.120,00

	03
	Kit PHD
	UNID
	2
	Mês
		107,00
	214,00

	04
	Algicida de choque
	LT
	22
	Mês
		16,00
	352,00

	05
	Sulfato
	kL
	15
	Mês
		15,00
	225,00

	06
	Clarificante
	LTs
	20
	Mês
		15,50
	310,00

	07
	Vara telescópica - 6m
	UNID
	01
	Mês
		145,00
	145,00

	08
	Desengordurante
	UNID
	01
	Semana
		128,00
	128,00

	09
	Limpa Bordas
	UNID
	02
	Semana
		38,00
	76,00

	10
	Parafuso de inox 50 cm
	UNID
	1
	Qdo necessário
		62,00
	62,00

	11
	Degrau de inox
	UNID
	1
	Qdo necessário
		120,00
	120,00

	12
	Cola para fixar azulejo
	UNID
	1
	Qdo necessário
		39,70
	39,70

	13
	Azulejo branco
	Mt
	1
	Qdo necessário
		12,30
	12,30

	14
	Bomba de aspiração
	UNID
	1
	6/6 Meses
		1.380,00
	1.380,00

	15
	Jateadora kacher HD-850
	UNID
	1
	Ano/Compra
	720,00
	1.850,00
	1.850,00

	16
	Peneira com cabos de 6 metros
	UNID
	1
	6/6 Meses
		155,00
	155,00

	17
	Mangot (com cabo de 6 mts) 
	Mt
	1
	6/6 Meses
		12,80
	12,80

		720,00
		12.609,80

	TOTAL
	13.329,80

78.	Das propostas apresentadas da resposta à diligência nos itens anteriores, extraem-se as seguintes considerações:
78.1	As propostas e resposta apresentaram os itens de serviços com periodicidades diversas - Criart (mensal) , Comdasp (mensal) , Jaks (mensal, trimestral e anual) e Clube do Trabalhador (anual, mensal, semestral, quando necessário) , revelando que o edital não foi claro quanto a este aspecto, ainda que em uma das respostas aos esclarecimentos tenha sido informado que as propostas deveriam contemplar valores mensais.
78.2	Verifica-se, também, valores mensais de serviços muito diferentes, reflexo possível da falta de clareza na sua especificação e periodicidade. Como exemplos, a Vara de telescopia (R$ 255,00; R$ 120,00; R$ 1.458,33 e R$ 145,00) e a Jateadora (R$ 3.600,00; R$ 647,00 e R$ 1.694,93; R$ 1.850,00) .
78.3	De fato, a proposta da Criart apresentou valores como sendo anuais, mas os valores totais mensais das três propostas e da resposta do Clube do Trabalhador eram próximos (R$ 15.617,00; R$ 14.773,86; R$ 14.635,43 e R$ 13.329,80) . Este possível equívoco poderia ter sido saneado se tivesse sido encaminhada diligência pela comissão de licitação.
79.	Corrigindo-se a proposta da Criart, transformando o valor apresentado para o material para manutenção das piscinas de anual para mensal, seria acrescido ao valor total da proposta o montante de R$ 171.787,00 (11 x 15.617,00) , sem considerar a incidência do lucro, despesas indiretas e tributos; passando o valor anual de R$ 2.838.280,92 para R$ 3.010.067,92; e o mensal de R$ 236.523,41 para R$ 250.838,99.
80.	Neste ponto, importante ressaltar que este Tribunal já reconheceu que as entidades do Sistema S não estão obrigadas a observar a lei de licitações, podendo ter regulamentos próprios, mas devem observar os princípios que norteiam a administração pública, como legalidade, economicidade, impessoalidade, eficiência, dentre outros. Neste contexto, de relativa flexibilidade e ambientes de natureza privada, a eficiência e a economicidade deveriam ganhar mais importância, mas não foi o que aconteceu no caso em apreço. 
81.	Em nome da legalidade e da vinculação ao instrumento convocatório, numa decisão que prezou pelo rigorismo formal, [a entidade renunciou] à economicidade, pois a proposta de menor preço foi desclassificada por apresentar preços equivocadamente anuais, quando deveriam ser mensais, de um item de valor muito pouco significativo, que, se fosse corrigido, caso a oportunidade tivesse sido dada à empresa proponente, ainda resultaria numa proposta total muito inferior à segunda proposta.
82.	O princípio da legalidade e o rigorismo formal, por outro lado, não foram observados quando não se expediu diligência à empresa proponente para justificar e/ou corrigir a proposta de preços para o item de materiais para manutenção de piscinas, [pois] o edital estabelecia esta possibilidade de procedimento (item 11.16 do Edital da Concorrência 001/2016, peça 29, p. 9) .
Do descumprimento de decisão do TCU e do dano
83.	A jurisprudência deste Tribunal é pacífica no sentido de que, como regra geral uma vez suspensa a eficácia de decisão do TCU, a prática de atos que contrariem essa decisão não caracteriza o seu descumprimento enquanto não for julgado em definitivo o recurso que a suspendeu (Acórdão 6224/2014-TCU-Segunda Câmara) .
84.	Entretanto, a regra geral que confere efeito suspensivo ao recurso não pode pôr em risco a eficácia da prestação jurisdicional do Tribunal, pois essa regra deve ceder espaço ao poder geral de cautela e não pode ameaçar o interesse público. São neste sentido os enunciados dos seguintes Acórdãos:
84.1	Acórdão 1950/2021-TCU-Plenário, relator Marcos Bemquerer Costa:
'O efeito suspensivo dos recursos não autoriza o recorrente ou qualquer terceiro a, antes do pronunciamento definitivo do TCU sobre o mérito dos recursos, praticar novo ato ou adotar providência que, direta ou indiretamente, contrarie quaisquer dos itens da decisão recorrida.'
84.2	Acórdão 1272/2018-TCU-Plenário, relator José Múcio Monteiro:
'A interposição de recursos com efeito suspensivo suspende provisoriamente os efeitos das decisões do TCU, mas não autoriza o recorrente a, antes do julgamento do mérito do recurso, praticar atos ou adotar providências que direta ou indiretamente violem ou contrariem os itens da decisão recorrida.'
84.3	Acórdão 2055/2015-TCU-Plenário, relator Augusto Nardes:
'Nos processos do TCU, sempre que houver ameaça ao interesse público, a regra geral que confere efeito suspensivo aos recursos deve ser afastada em nome do poder geral de cautela.'
84.4	Acórdão 1877/2015-TCU-Plenário, relator Bruno Dantas:
'A regra geral que confere efeito suspensivo ao recurso não pode pôr em risco a eficácia do acórdão. Essa regra deve ceder espaço ao poder geral de cautela sempre que o efeito suspensivo ensejar periculum in mora em ameaça ao interesse público que norteia os processos nos tribunais de contas.'
84.4.1	No Voto condutor [do Acórdão 1877/2015-TCU-Plenário], assim dispôs o Relator:
'11. Extraio dos fundamentos do despacho cautelar ora agravado a materialização de risco de ineficácia da decisão ante a possibilidade de exaurimento dos recursos disponíveis no Contrato 281/2011 (destaques acrescidos) :
'10. Conferir efeito suspensivo ao recurso em relação à referida determinação até a decisão final deste Tribunal pode significar, em última análise, permissão ao DNIT para que efetue pagamentos irregulares, ante a constatação de sobrepreço no tocante ao custo excessivo da mão de obra, conforme disposto no subitem 9.2.1.1 do Acórdão 3293/2011-TCU-Plenário. Nessa hipótese, a deliberação estará, ainda antes da decisão definitiva, completamente esvaziada, prejudicando-se o próprio direito por ela protegido. A incidência de efeito suspensivo sobre a determinação endereçada ao DNIT pode lhe retirar, portanto, toda a eficácia, tornando inócua a decisão que foi adotada pelo Tribunal de Contas da União no que diz respeito ao contrato 281/2011.'
 (...) 
13. O perigo na demora, entendido como a ineficácia da decisão final na hipótese de o julgador não adotar a medida de urgência, está caracterizado, no caso, pelo risco acima mencionado, de que a suspensão dos efeitos do subitem 9.4.3 do acórdão recorrido possa tornar inócua a determinação nele exarada.
14. Quanto à fumaça do bom direito, entendida como a verossimilhança, ou seja, a plausibilidade do direito alegado, verifico que, no caso, ela decorre da própria decisão desta Corte. Ela, após analisar o mérito da matéria, num juízo de cognição até mais completo do que deve preceder a concessão de medida cautelar, considerou necessário determinar ao DNIT que efetuasse a glosa, se for o caso, se ainda não tenha realizado, dos valores pagos a maior nas medições já realizadas no Contrato 281/2011, para os serviços em que os preços contratados estejam superiores aos de referência.'
84.5	Acórdão 2143/2013-TCU-Plenário, relator Benjamin Zymler:
'A interposição de recursos com efeito suspensivo susta provisoriamente os efeitos das decisões do Tribunal, mas não autoriza o recorrente a, antes do julgamento do mérito do recurso, praticar qualquer ato ou adotar qualquer providência que direta ou indiretamente contrarie qualquer dos itens da decisão recorrida, sujeitando-se o infrator à multa prevista no art. 58, inciso II, da Lei 8.443/1992.'
84.5.1	Transcreve-se a seguir excerto do Voto condutor [do Acórdão 2143/2013-TCU-Plenário]:
'22. Ainda, preliminarmente, observo que os responsáveis agiram por sua conta e risco ao dar continuidade à execução contratual com o conhecimento de que havia deliberação desta Corte no sentido de determinar a anulação do contrato. Isso porque o efeito suspensivo dos recursos interpostos contra a referida deliberação não autorizava a continuidade da execução contratual. Nesse sentido, cito o entendimento firmado pelo Tribunal mediante a Decisão 188/1995-Plenário: considerar como de caráter normativo o entendimento de que o efeito suspensivo dos pedidos de reconsideração e de reexame, bem como dos embargos de declaração, impetrados contra as Decisões do Tribunal, susta provisoriamente os [seus] efeitos (...) até o julgamento do recurso, mas não autoriza o recorrente a, antes do pronunciamento do Tribunal sobre o mérito do recurso, praticar qualquer ato ou adotar qualquer providência que direta ou indiretamente contrarie qualquer dos itens da decisão recorrida, sujeitando-se o infrator à multa prevista no art. 58, II, da Lei 8.443/92, combinado com o art. 220, II, do Regimento Interno;' 
84.6	Acórdão 1381/2012-TCU-Plenário, relator Valmir Campelo:
'Enquanto pendente efeito suspensivo atribuído a pedido de reexame interposto, o recorrente não pode praticar atos que venham afetar a eficácia da prestação jurisdicional do Tribunal, sob pena de arcar com o ônus do descumprimento da decisão recorrida.'
85.	No caso em apreço, ao tomar conhecimento dos termos da determinação do item 9.2 do Acórdão 1414/2017-TCU-Plenário, em 28/7/2017 (peça 46 do TC Processo 010.448/2017-9) , o Sesi/AM dispunha de 90 dias para adotar as providências necessárias para a anulação da Concorrência nº 4/2016, com todos os atos dela decorrentes, aí incluído o contrato celebrado com a Comdasp Consultoria Empresarial Ltda., sem prejuízo de que, dentro desse mesmo prazo promovesse a conclusão de nova licitação destinada à contratação dos correspondentes serviços, [e deveria] informar o TCU sobre o resultado de todas essas medidas ainda dentro do referido prazo.
86.	Desde a celebração do contrato, em 2/5/2017, e até o fim do prazo estipulado de 90 dias, ocorrido em 28/10/2017, o dano ao erário não deixou de ocorrer e as responsabilidades e condenação em débito devem recair sobre os gestores que deram causa à formalização do contrato: i) André Luiz Martins Vieira, Eliane Cristina Fagundes e Luma Stefane Matos de Araújo, membros da comissão de licitação; ii) Vicente de Paula Armond de Melo, assessor da Diretoria Regional e parecerista jurídico em recurso contra julgamento da CPL; iii) Antônio Carlos da Silva, Diretor Regional que homologou o procedimento; e iv) Rosana Bianco Vasconcelos, Superintendente Regional que celebrou o contrato.
87.	Após findar o prazo de 90 dias sem que se fossem adotados os procedimentos determinados pelo item 9.2 do Acórdão 1414/2017-TCU-Plenário, as responsabilidades pela continuidade contratual e pelo ressarcimento do dano devem recair sobre quem tinha o dever de cumprir a determinação: Antônio Carlos da Silva, Diretor Regional e Rosana Bianco Vasconcelos, Superintendente Regional, que agiram por sua conta e risco ao dar continuidade à execução contratual com o conhecimento de que havia deliberação desta Corte no sentido de determinar a anulação da Concorrência 4/2016 e do contrato resultante, talvez confiando nos efeitos suspensivos dos Embargos de Declaração e Pedido de Reexame interpostos.
88.	Para todos os responsáveis arrolados, além do julgamento pela irregularidade das contas, são pertinentes as aplicações das multas dos arts. 57 e 58 da Lei 8.443/1992.
89.	Com as considerações acima, a condenação em débito deve ser ajustada e observar as seguintes composições e responsabilidades solidárias:
	Data de ocorrência
	Valor histórico (R$) 
	Responsáveis solidários

	1º/6/2017
	161.470,52
	André Luiz Martins Vieira
Eliane Cristina Fagundes
Luma Stefane Matos de Araújo
Vicente de Paula Armond de Melo
Antônio Carlos da Silva
Rosana Bianco Vasconcelos

	3/7/2017
	161.470,52
	
	1º/8/2017
	161.470,52
	
	1º/9/2017
	161.470,52
	
	2/10/2017
	161.470,52
	
	1º/11/2017
	161.470,52
	
	4/12/2017
	161.470,52
	Antônio Carlos da Silva
Rosana Bianco Vasconcelos

	2/1/2018
	161.470,52
	
	1º/2/2018
	161.470,52
	
	1º/3/2018
	161.470,52
	
	2/4/2018
	161.470,52
	
	2/5/2018
	161.470,52
	
	1º/6/2018
	161.470,52
	
	2/7/2018
	161.470,52
	
	1º/8/2018
	161.470,52
	
	3/9/2018
	161.470,52
	
	10/8/2018
	24.139,81
	
	17/8/2018
	24.139,81
	
	1º/10/2018
	161.470,52
	
	1º/11/2018
	161.470,52
	
	3/12/2018
	161.470,52
	
	10/12/2018
	94.363,10
	
Dolo ou Erro Grosseiro no TCU (art. 28 da Lei de Introdução às Normas do Direito Brasileiro)  
90.	Cumpre (...) tratar da possível caracterização do dolo ou erro grosseiro, no caso concreto, tendo em vista a diretriz constante do art. 28 do Decreto-lei 4.657/1942 (Lei de Introdução à Normas do Direito Brasileiro - LINDB) acerca da responsabilização de agentes públicos no âmbito da atividade controladora do Estado. Desde a entrada em vigor da Lei 13.655/2018 (que inseriu os artigos 20 ao 30 ao texto da LINDB) , essa análise vem sendo incorporada cada vez mais aos acórdãos do TCU, com vistas a robustecer as razões de decidir que fundamentam a condenação de ressarcimento ao erário e a aplicação de sanções aos seus jurisdicionados.
 (...) 
96.	No caso em tela, as irregularidades consistentes na desclassificação da proposta da empresa Criart, no parecer pelo não acolhimento de recurso, homologação do procedimento e celebração do contrato, todos fundamentados na inexequibilidade de item materialmente irrelevante da planilha de custos e não demonstrada a partir de critérios previamente publicados, sem dar a oportunidade de a empresa corrigir as falhas e de demonstrar a exequibilidade de sua proposta, culminaram no evidente superfaturamento do contrato formalizado, configuraram violações não só às regras legais e do edital, mas também a princípios basilares da indisponibilidade do interesse público, da competitividade na licitação, da economicidade, da razoabilidade e da busca pela proposta mais vantajosa para a administração.
97.	Nesses casos, em que fica evidente a falta de compromisso e de dever de cuidado no trato com a coisa pública, isto é, ato praticado com culpa grave, pois, na espécie, as condutas dos responsáveis se distanciam daquela que seria esperada de um administrador público com atenção normal, num claro exemplo de erro grosseiro a que alude o art. 28 do Decreto-lei 4.657/1942 (Lei de Introdução às Normas do Direito Brasileiro) , incluído pela Lei 13.655/2018 (Acórdão 1689/2019-TCU-Plenário, Relator Min. Augusto Nardes; Acórdão 2924/2018-TCU-Plenário, Relator Min. José Mucio Monteiro; Acórdão 2391/2018-TCU-Plenário, Relator Min. Benjamin Zymler) .
Prescrição da Pretensão Punitiva
98.	Vale ressaltar que a pretensão punitiva do TCU, conforme Acórdão 1441/2016-TCU-Plenário, Relator: Benjamin Zymler, que uniformizou a jurisprudência acerca dessa questão, subordina-se ao prazo geral de prescrição indicado no art. 205 do Código Civil, que é de dez anos, contado da data de ocorrência da irregularidade sancionada, nos termos do art. 189 do Código Civil, sendo este prazo interrompido pelo ato que ordenar a citação, a audiência ou a oitiva dos responsáveis.
99.	No caso em exame, não ocorreu a prescrição, uma vez que a ata de julgamento das propostas ocorreu em 22/3/2017 e a contratação irregular em 2/5/2017, não havendo, assim, qualquer óbice às prerrogativas e atribuições do TCU.
CONCLUSÃO
100.	A partir dos elementos constantes nos autos e do exame da ocorrência descrita na seção 'Exame Técnico', verifica-se que os responsáveis André Luiz Martins Vieira, Eliane Cristina Fagundes, Luma Stefane Matos de Araújo, Vicente de Paula Armond de Melo, Antônio Carlos da Silva e Rosana Bianco Vasconcelos não lograram comprovar a boa e regular aplicação dos recursos; razão pela qual propõe-se rejeitar as alegações de defesa apresentadas.
101.	Tendo em vista que não houve prescrição da pretensão punitiva, conforme análise já realizada, e que não constam dos autos elementos que permitam reconhecer a boa-fé dos responsáveis, sugere-se que as suas contas sejam julgadas irregulares, desde já, nos termos do art. 202, § 6º, do Regimento Interno/TCU, com a imputação dos débitos atualizados monetariamente e acrescidos de juros de mora, nos termos do art. 202, § 1º, [daquele normativo], descontado o valor eventualmente recolhido, com a aplicação das multas previstas no art. 57 da Lei 8.443/1992.
102.	Por fim, como não houve elementos que justificaram modificar o entendimento acerca das irregularidades em apuração, mantém-se a matriz de responsabilização anexa à peça 128."
4.	Feitas tais considerações, a proposta de mérito da então Secex/TCE, uníssona, foi redigida nos seguintes termos (peças 217, pp. 36/38; 218 e 219) : 
"I) rejeitar as alegações de defesa de André Luiz Martins Vieira, Eliane Cristina Fagundes, Luma Stefane Matos de Araújo, Vicente de Paula Armond de Melo, Antônio Carlos da Silva e Rosana Bianco Vasconcelos; 
II) julgar irregulares, nos termos dos arts. 1º, inciso I, 16, inciso III, alínea 'c', da Lei 8.443/1992, c/c os arts. 19 e 23, inciso III, da mesma lei, as contas dos responsáveis André Luiz Martins Vieira, Eliane Cristina Fagundes, Luma Stefane Matos de Araújo, Vicente de Paula Armond de Melo, Antônio Carlos da Silva e Rosana Bianco Vasconcelos;
III) condenar, solidariamente, André Luiz Martins Vieira, Eliane Cristina Fagundes, Luma Stefane Matos de Araújo, Vicente de Paula Armond de Melo, Antônio Carlos da Silva e Rosana Bianco Vasconcelos ao pagamento das importâncias a seguir especificadas, atualizadas monetariamente e acrescidas dos juros de mora, calculadas a partir das datas discriminadas até a data da efetiva quitação do débito, fixando-lhes o prazo de quinze dias, para que comprovem, perante o Tribunal, o recolhimento das referidas quantias aos cofres do SESI/AM, nos termos do art. 23, inciso III, alínea 'a', da citada lei, c/c o art. 214, inciso III, alínea 'a', do Regimento Interno/TCU:
	Data de ocorrência
	Valor histórico (R$) 

	1º/6/2017
	161.470,52

	3/7/2017
	161.470,52

	1º/8/2017
	161.470,52

	1º/9/2017
	161.470,52

	2/10/2017
	161.470,52

	1º/11/2017
	161.470,52

		Valor atualizado até 18/7/2022 (com juros) : R$ 1.235.944,44
IV) condenar, solidariamente, Antônio Carlos da Silva e Rosana Bianco Vasconcelos ao pagamento das importâncias a seguir especificadas, atualizadas monetariamente e acrescidas dos juros de mora, calculadas a partir das datas discriminadas até a data da efetiva quitação do débito, fixando-lhes o prazo de quinze dias, para que comprovem, perante o Tribunal, o recolhimento das referidas quantias aos cofres do SESI/AM, nos termos do art. 23, inciso III, alínea 'a', da citada lei, c/c o art. 214, inciso III, alínea 'a', do Regimento Interno/TCU:
	Data de ocorrência
	Valor histórico (R$) 

	4/12/2017
	161.470,52

	2/1/2018
	161.470,52

	1º/2/2018
	161.470,52

	1º/3/2018
	161.470,52

	2/4/2018
	161.470,52

	2/5/2018
	161.470,52

	1º/6/2018
	161.470,52

	2/7/2018
	161.470,52

	1º/8/2018
	161.470,52

	3/9/2018
	161.470,52

	10/8/2018
	24.139,81

	17/8/2018
	24.139,81

	1º/10/2018
	161.470,52

	1º/11/2018
	161.470,52

	3/12/2018
	161.470,52

	10/12/2018
	94.363,10

		Valor atualizado até 18/7/2022 (com juros) : R$ 2.737.299,76
V) aplicar individualmente aos responsáveis André Luiz Martins Vieira, Eliane Cristina Fagundes, Luma Stefane Matos de Araújo, Vicente de Paula Armond de Melo, Antônio Carlos da Silva e Rosana Bianco Vasconcelos a multa prevista no art. 57 da Lei 8.443/1992 c/c o art. 267 do Regimento Interno do TCU, fixando-lhes o prazo de quinze dias, a contar da notificação, para que comprovem, perante o Tribunal (art. 214, III, alínea 'a', do Regimento Interno/TCU) , o recolhimento da dívida aos cofres do Tesouro Nacional, atualizada monetariamente desde a data do acórdão proferido por este Tribunal até a data do efetivo recolhimento, se paga após o vencimento, na forma da legislação em vigor;
VI) aplicar individualmente aos responsáveis André Luiz Martins Vieira, Eliane Cristina Fagundes, Luma Stefane Matos de Araújo, Vicente de Paula Armond de Melo, Antônio Carlos da Silva e Rosana Bianco Vasconcelos a multa prevista no art. 58, incisos II, III e IV da Lei 8.443/1992 c/c o art. 268, incisos II, III e VII do Regimento Interno/TCU, fixando-lhes o prazo de quinze dias, a contar da notificação, para que comprovem, perante o Tribunal (art. 214, III, alínea 'a', do Regimento Interno/TCU) , o recolhimento da dívida aos cofres do Tesouro Nacional, atualizada monetariamente desde a data do acórdão proferido por este Tribunal até a data do efetivo recolhimento, se paga após o vencimento, na forma da legislação em vigor;
VII) autorizar, desde logo, a cobrança judicial das dívidas, caso não atendidas as notificações, na forma do disposto no art. 28, inciso II, da Lei 8.443/1992;
VIII) autorizar também, desde logo, se requerido, com fundamento no art. 26 da Lei 8.443, de 1992, c/c o art. 217, §§ 1º e 2º, do Regimento Interno/TCU, o parcelamento da dívida em até 36 parcelas, incidindo, sobre cada parcela, corrigida monetariamente, os correspondentes acréscimos legais, fixando-lhes o prazo de quinze dias, a contar do recebimento da notificação, para comprovar, perante o Tribunal, o recolhimento da primeira parcela, e de trinta dias, a contar da parcela anterior, para comprovar os recolhimentos das demais parcelas, devendo incidir, sobre cada valor mensal, atualizado monetariamente, os juros de mora devidos, no caso do débito, na forma prevista na legislação em vigor, alertando os responsáveis de que a falta de comprovação do recolhimento de qualquer parcela importará o vencimento antecipado do saldo devedor, nos termos do § 2º do art. 217 do Regimento Interno deste Tribunal; 
IX) enviar cópia do Acórdão a ser prolatado à Procuradoria da República no Estado do Amazonas, nos termos do § 3º do art. 16 da Lei 8.443/1992, c/c o § 7º do art. 209 do Regimento Interno/TCU, para adoção das medidas cabíveis; e
X) enviar cópia do Acórdão que vier a ser proferido ao Sesi/AM e aos responsáveis, para ciência;
XI) informar à Procuradoria da República no Estado do Amazonas, ao Sesi/AM e aos responsáveis que a deliberação que vier a ser proferida, acompanhada do Relatório e do Voto que a fundamentarem, estará disponível para a consulta no endereço www.tcu.gov.br/acordaos, além de esclarecer que, caso requerido, o TCU poderá fornecer sem custos as correspondentes cópias, de forma impressa; e
XII) informar à Procuradoria da República no Estado do Amazonas que, nos termos do parágrafo único do art. 62 da Resolução TCU 259/2014, os procuradores e membros do Ministério Público credenciados nesta Corte podem acessar os presentes autos de forma eletrônica e automática, ressalvados apenas os casos de eventuais peças classificadas como sigilosas, as quais requerem solicitação formal."
5.	O Parquet especializado, em parecer da lavra do Procurador Sérgio Ricardo Costa Caribé, ponderou que a responsabilização dos membros da Comissão Permanente de Licitação e do parecerista jurídico deveria se restringir às parcelas do débito anteriores a¿ ciência do Acórdão 1414/2017-TCU-Plenário pelo Sesi/AM, ou seja, 28/7/2017 (cf. peças 42 e 46 do TC Processo 010.448/2017-9) , porquanto, em seu entendimento, não estava na esfera de competência desses responsáveis a adoção de medidas para interromper o dano ao erário, papel que caberia aos dirigentes da entidade a partir do recebimento da notificação acerca da decisão do TCU (peça 220) . 
6.	Arguiu, ainda, a não aplicação de multa fundamentada no art. 58 da Lei 8.443/1992, pois não restaria identificada irregularidade autônoma que justificasse a reprimenda fulcrada naquele dispositivo legal, uma vez que a desclassificação indevida da empresa Criart, além de não ter sido objeto de audiência, teria sido, em última instância, a causa motivadora do débito ora apurado, o que enseja a aplicação da multa prevista no art. 57 da LOTCU. 
7.	Após tais registros, o membro do MP/TCU anuiu aos demais encaminhamentos alvitrados pela então Secex/TCE. 
8.	Estando os autos conclusos ao relator, os Srs. Antônio Carlos da Silva, André Luiz Martins Vieira, Vicente de Paula Armond de Melo, bem como as Sras. Rosana Bianco Vasconcelos, Eliane Cristina Fagundes e Luma Stefane Matos de Araújo apresentaram memorial por meio do qual defendem, em síntese, o afastamento de suas responsabilidades no débito em foco (peça 222) .
	É o Relatório.

Fábio Jose¿ Duarte Marques (OAB/AM 8.582), Laryssa Mayna¿ Nunes Marques (OAB/AM 14.485), João Roberto dos Anjos Filho (OAB/AM 12.389), Jose¿ Roque Nunes Marques (OAB/AM 15.570) e Juliana Maria Duarte Marques (OAB/AM 9.259).

Procurador Sérgio Ricardo Costa Caribé.

TOMADA DE CONTAS ESPECIAL. CONVERSÃO DE REPRESENTAÇÃO QUE APUROU IRREGULARIDADES NA CONCORRÊNCIA 4/2016, QUE TEVE POR OBJETO A CONTRATAÇÃO DE EMPRESA PARA PRESTAÇÃO DE SERVIÇOS DE CONSERVAÇÃO, LIMPEZA E MANUTENÇÃO PREDIAL NO CLUBE DO TRABALHADOR. CONTRATO FIRMADO COM A SEGUNDA COLOCADA, EM VALOR SUPERIOR AO OFERTADO PELA ENTÃO VENCEDORA DO CERTAME, IRREGULARMENTE DESCLASSIFICADA. DETERMINAÇÃO PARA ANULAÇÃO DO CONTRATO. CITAÇÃO. SUPERFATURAMENTO NÃO EVIDENCIADO FRENTE AOS PREÇOS DE MERCADO. DÉBITO AFASTADO. CONTAS REGULARES COM RESSALVA.

TOMADA DE CONTAS ESPECIAL (TCE)

Unidade de Auditoria Especializada em Tomada de Contas Especial - AudTCE.

Em exame a Tomada de Contas Especial instaurada em cumprimento ao Acórdão 1414/2017-TCU-Plenário (relator Ministro-Substituto André de Carvalho) , prolatado no âmbito do TC-Processo 010.448/2017-9.
2.	Aqueles autos, em síntese, cuidaram de Representação formulada pela empresa Criart Serviço de Terceirização de Mão de Obra Ltda. noticiando a ocorrência de possíveis irregularidades na Concorrência 4/2016, promovida pelo Serviço Social da Indústria - Departamento Regional do Amazonas (Sesi/AM) , cujo objeto era a contratação de serviços de conservação, limpeza e manutenção predial no Clube do Trabalhador, com o valor estimado de R$ 4.770.000,00.
3.	No que tange ao deslinde deste feito, o já mencionado Acórdão 1414/2017-TCU-Plenário fixou prazo para que o Sesi/AM anulasse o contrato entabulado com a empresa Comdasp Consultoria Empresarial Ltda. e determinou a conversão daqueles autos em TCE:
"9.2. determinar que, por força do art. 71, IX, da Constituição de 1988, do art. 45 da Lei nº  8.443, de 1992, e do art. 251 do RITCU, o Serviço Social da Indústria - Departamento Regional do Amazonas adote, no prazo de até 90 (noventa) dias, contados da ciência desta deliberação, as providências necessárias para a anulação da Concorrência nº 4/2016, com todos os atos dela decorrentes, aí incluído o contrato celebrado com a Comdasp Consultoria Empresarial Ltda., tendo em vista a ofensa aos princípios da indisponibilidade do interesse público, da competitividade na licitação, da economicidade, da razoabilidade e da busca pela proposta mais vantajosa para a administração, sem prejuízo de que, dentro desse mesmo prazo, o Serviço Social da Indústria - Departamento Regional do Amazonas promova a conclusão de nova licitação destinada à contratação dos correspondentes serviços, devendo informar o TCU sobre o resultado de todas essas medidas ainda dentro do referido prazo;
 (...) 
9.4. determinar a conversão da presente representação em processo de tomada de contas especial (TCE) , nos termos do art. 47 da Lei nº 8.443, de 1992, com o intuito de promover a reparação do erário em função dos danos já perpetrados pela contratação da Comdasp Consultoria Empresarial Ltda., a partir da Concorrência nº 4/2016, com valores acima da melhor proposta indevidamente desclassificada no certame, ficando autorizada, desde já, a citação de todos os responsáveis pela prática da aludida irregularidade;"
4.	Aquele decisum foi guerreado por meio de Embargos de Declaração opostos pela Comdasp Consultoria Empresarial Ltda., os quais, no mérito, foram rejeitados pelo Acórdão 1974/2017-TCU-Plenário, prolatado na sessão de 6/9/2017.
5.	O multicitado Acórdão 1414/2017-TCU-Plenário também foi objeto de Pedidos de Reexame interpostos pelo Sesi/AM e pela Comdasp Consultoria Empresarial Ltda., os quais, no mérito, tiveram seus provimentos negados, conforme o Acórdão 1635/2018-TCU-Plenário, prolatado na sessão de 18/7/2018.
6. 	Irresignado, o Sesi/AM opôs Embargos de Declaração contra o Acórdão 1635/2018-TCU-Plenário, que foram rejeitados, mediante o Acórdão 2141/2018-TCU-Plenário, prolatado na sessão de 12/9/2018.
7.	Na instrução inicial destes autos, a então Secretaria de Controle Externo de Tomada de Contas Especial - Secex/TCE, atual Unidade de Auditoria Especializada em Tomada de Contas Especial - AudTCE, denominação que será doravante utilizada, pugnou pela realização de diligência saneadora, a qual, após ser levada a efeito, e atendida, ensejou a instrução constante da peça 128, por meio da qual foi proposta a realização da citação solidária dos Srs. André Luiz Martins Vieira, então presidente da Comissão Permanente de Licitação - CPL; Vicente de Paula Armond de Melo, então assessor da Diretoria Regional e parecerista em recurso contra julgamento da CPL; Antônio Carlos da Silva, então Diretor Regional do Sesi/AM; bem como das Sras. Eliane Cristina Fagundes e Luma Stefane Matos de Araújo, ambas na condição de membros da CPL; e Rosana Bianco Vasconcelos, então Superintendente Regional do Sesi/AM, pelo débito abaixo descrito: 
	Data 
	Valor (R$) 

	1º/6/2017
	161.470,52

	3/7/2017
	161.470,52

	1º/8/2017
	161.470,52

	1º/9/2017
	161.470,52

	2/10/2017
	161.470,52

	1º/11/2017
	161.470,52

	4/12/2017
	161.470,52

	2/1/2018
	161.470,52

	1º/2/2018
	161.470,52

	1º/3/2018
	161.470,52

	2/4/2018
	161.470,52

	2/5/2018
	161.470,52

	1º/6/2018
	161.470,52

	2/7/2018
	161.470,52

	1º/8/2018
	161.470,52

	3/9/2018
	161.470,52

	10/8/2018
	24.139,81

	17/8/2018
	24.139,81

	1º/10/2018
	161.470,52

	1º/11/2018
	161.470,52

	3/12/2018
	161.470,52

	10/12/2018
	94.363,10

8.	Efetuadas as citações acima, vieram aos autos as respectivas alegações de defesa, que foram analisadas pela AudTCE na instrução da peça 217, tendo aquela unidade especializada pugnado, ao final, por julgar irregulares as contas dos responsáveis, imputando-se-lhes o débito apurado, sem prejuízo de aplicar-lhes as penalidades pecuniárias insculpidas nos arts. 57 e 58, incisos II, III e IV, da Lei 8.443/1992.
9.	De seu turno, o MP/TCU propôs ajustes quanto às parcelas de débito a ser imposto aos membros da Comissão Permanente de Licitação e ao parecerista jurídico, bem como quanto ao fundamento da reprimenda pecuniária, a qual, em seu entender, deveria ser fulcrada, apenas, no art. 57 da Lei Orgânica do TCU.
10.	É a síntese do necessário. Passo a decidir.
11.	Dissinto dos pareceres lavrados nestes autos pela unidade especializada e pelo MP/TCU por entender que inexiste o dano ao erário pelo qual os responsáveis foram citados. 
12.	O suposto débito ora em discussão decorreria da diferença entre o preço ofertado pela empresa Criart Serviços de Terceirização de Mão de Obra Ltda. - no valor de R$ 2.838.280,92 - e aquele praticado pela vencedora do certame, Comdasp Consultoria Empresarial Ltda., no montante de R$ 4.775.927,16.
13.	A firma Criart Serviços de Terceirização de Mão de Obra Ltda. foi inabilitada do certame em função de a Comissão de Licitação ter considerado inexequível o preço por ela ofertado, em relação ao material de manutenção do parque aquático. Diante disso, o contrato foi firmado com a então segunda colocada, Comdasp Consultoria Empresarial Ltda..
14.	A indigitada empresa Criart Serviços de Terceirização de Mão de Obra Ltda. apresentou planilha de preços em que cotou, para o item "manutenção do parque aquático", o valor anual de R$ 15.617,00. 
15.	A Comissão de Licitação efetuou diligência junto ao Sesi/AM para verificar qual era o custo mensal de manutenção do parque aquático, tendo recebido como resposta que a despesa se situava em torno de R$ 13 mil. 
16.	Diante de tal fato, entendeu a Comissão que o preço apresentado era inexequível, uma vez que o valor anual ofertado, quando transposto para o mensal, indicava algo em torno de R$ 1.300,00, o qual foi considerado irrisório.  
17.	Dessa maneira, haja vista que a Comissão de Licitação não se valeu da sistemática prevista no próprio edital do certame, ou seja, a realização de diligência junto à Criart Serviços de Terceirização de Mão de Obra Ltda. para que esclarecesse os termos de sua proposta (peça 29, pp. 6 e 9, subitens 7.8, 11.8 e 11.16, abaixo transcritos) , as decisões pretéritas deste Tribunal consideraram que tal inação configurou o débito ora em discussão: 
"7.8 É facultada a Comissão Permanente de Licitação do Sistema FIEAM ou à Autoridade Superior, em qualquer fase da licitação, a promoção de diligência destinada a esclarecer ou complementar a instrução do Processo, vedada a inclusão posterior de documento ou informação que deveria constar originariamente da proposta ou documentação da licitante, podendo, também, solicitar pareceres técnicos e/ou jurídicos sobre a documentação e/ou proposta ao Setor competente.
 (...) 
11.8. Durante o julgamento, o Pregoeiro poderá promover diligência destinada a esclarecer ou complementar a instrução do processo. 
 (...) 
11.16 O pregoeiro, na fase de julgamento, poderá promover quaisquer diligências julgadas necessárias a¿ análise das propostas e da documentação, cabendo aos licitantes atenderem a¿s solicitações no prazo estipulado e fixado na convocação."
18.	Decerto, a não utilização da possibilidade de diligenciamento acima descrita consubstanciou ato irregular, mas não implicou, necessariamente, dano ao erário.
19.	É que, nos termos da jurisprudência deste Tribunal, o superfaturamento, para estar devidamente caracterizado, deve refletir que o preço praticado - pago pela Administração - estava em patamar superior ao valor de mercado, consoante evidencia a ementa abaixo descrita, colhida da ferramenta de pesquisa Jurisprudência Selecionada:
 (Acórdão 2085/2023-TCU-Segunda Câmara, relator Ministro Vital do Rêgo) 
"A aquisição de bens por preços superiores aos previstos no plano de trabalho do convênio, por si só, não representa superfaturamento. Para que se configure dano ao erário, é necessária a demonstração de que os valores pagos são superiores aos preços de mercado." (grifo acrescido) 
20.	De forma mais específica, a Corte já deliberou, por meio de seu colegiado maior, que o parâmetro para cálculo de eventual superfaturamento é o preço de mercado, e não as propostas apresentadas por outras licitantes:
 (Acórdão 1093/2021-TCU-Plenário, relator Ministro Vital do Rêgo) 
"O parâmetro para a avaliação da conformidade dos preços ofertados são os valores de mercado, e não as propostas apresentadas por outros licitantes." (grifei) 
21.	Consoante o quadro que consta da instrução da peça 128 (p. 3) , tomando-se a média das três propostas apresentadas ao Sesi/AM, em sede de cotação de preços efetuada pela entidade, no mês de setembro de 2016, isto é, em época mais próxima ao lançamento do edital - novembro -, o que melhor refletia os preços praticados pelo mercado, chega-se ao quantum médio mensal de R$ 421.619,81.
22.	O preço apresentado pela vencedora do certame foi de R$ 397.993,93 mensais, ou R$ 4.775.927,16 anuais, ou seja, em patamar menor ao praticado à época pelo mercado.
23.	Em reforço, colho das alegações de defesa acostadas aos autos que, mediante consulta ao Portal da Transparência do Estado do Amazonas, os responsáveis reportaram a existência do Contrato 17/2017, firmado pela Secretaria de Estado de Juventude, Esporte e Lazer do Estado do Amazonas - SEJEL/AM. 
24.	Tal avença foi celebrada por um custo mensal de R$ 510.696,94 (cláusula sétima, peça 206, p. 3) . Tendo em vista que a extensão da área de limpeza, manutenção e conservação naqueloutro ajuste foi de cerca de 151.000 m2 (peça 207, p. 14) , e, no Clube do Trabalhador, a área construída é de aproximadamente 169.000 m2 (peça 205, p. 8) , resta descaracterizado o superfaturamento outrora aventado.
25.	Nesse sentido, afastado o débito, resta o exame acerca da irregularidade consubstanciada na desclassificação da firma Criart Serviço de Terceirização de Mão de Obra Ltda., isto é, cabe perquirir se tal ato deve ser passível de apenação ou se é suficiente à espécie dar ciência à entidade sobre a ocorrência. 
26.	Reputo que a atuação deste Tribunal no caso em foco teve como escopo principal que o contrato firmado com a empresa Comdasp Consultoria Empresarial Ltda., em valor superior ao que poderia ter sido, hipoteticamente, contratado com a Criart Serviço de Terceirização de Mão de Obra Ltda., fosse encerrado, daí a razão de ser do subitem 9.2 do Acórdão 1414/2017-TCU-Plenário (transcrito no item 3 acima) , o qual fixou prazo para o encerramento daquele ajuste. 
27.	E dessa obrigação, a entidade não se furtou, eis que, após impetrar os recursos cabíveis - como lhe era legitimamente facultado pelas normas processuais apropriadas - rescindiu o contrato em 30/11/2018.
28.	Nessa linha de ideias, e haja vista que a avença foi devidamente rescindida, creio que seria de excessivo rigor apenar os responsáveis com multa pecuniária, sendo suficiente à espécie dar ciência à entidade que a não utilização da faculdade prevista em edital de diligenciar à licitante para que corrigisse erro formal em sua proposta de preços, contrariou o edital do certame.  
29.	Com essas breves considerações, e pedindo escusas à AudTCE e ao MP/TCU, pugno por julgar regulares com ressalva as contas dos responsáveis, expedindo-se-lhes a devida quitação.
  	Ante o exposto, voto por que seja adotado o Acórdão que ora submeto a este Colegiado. 
T.C.U., Sala das Sessões, em 2 de maio de 2023.
MARCOS BEMQUERER COSTA
Relator